ACORDAO-COMPLETO-2450474

ACÓRDÃO 727/2021 ATA 10/2021 - PLENÁRIO

VISTOS, relatados e discutidos estes autos em que se aprecia recurso de reconsideração interposto por José Alves da Silva, ex-Prefeito Municipal de Congo/PB, contra o Acórdão 1927/2019-TCU-Plenário, por meio do qual este Tribunal julgou suas contas irregulares, condenou-lhe ao pagamento do débito apurado nos autos e aplicou-lhe multa em razão de irregularidades na execução do Convênio 673/2008, celebrado entre o Ministério do Turismo e o Município de Congo/PB, tendo como objeto o apoio financeiro para a realização de festa junina local,
ACORDAM os Ministros do Tribunal de Contas da União, reunidos em Sessão do Plenário, diante das razões expostas pelo Relator, em:
9.1. com fundamento nos arts. 32, inciso I, e 33, da Lei 8.443/1992, conhecer e negar provimento ao presente recurso de reconsideração;
9.2. dar ciência deste acórdão aos responsáveis, ao Ministério do Turismo e à Procuradoria da República no Estado da Paraíba.

Recurso de reconsideração interposto contra acórdão que julgou irregulares as contas do recorrente, com condenação em débito e cominação de multa, em razão de irregularidades em convênio que teve como como objeto o apoio financeiro para a realização de festa junina no município.

Município de Congo/PB.

3. Responsáveis/Recorrente:
3.1. Responsáveis: José Alves da Silva (XXX.308.981-XX); Xoxoteando Produções Artísticas Ltda.-ME (07.408.508/0001-72).
3.2. Recorrente: José Alves da Silva (XXX.308.981-XX).

13.1. Ministros presentes: Ana Arraes (Presidente), Walton Alencar Rodrigues, Benjamin Zymler, Augusto Nardes, Aroldo Cedraz, Bruno Dantas (Relator) e Jorge Oliveira.
13.2. Ministro-Substituto convocado: Marcos Bemquerer Costa.
13.3. Ministros-Substitutos presentes: Augusto Sherman Cavalcanti, André Luís de Carvalho e Weder de Oliveira.

ACORDAO-COMPLETO-2482710

Acórdão 2165/2021 - Plenário

ACORDAO-COMPLETO-2553125

Acórdão de Relação 2445/2022 - Plenário

Acórdão de Relação

XOXOTEANDO PRODUÇÕES ARTÍSTICAS LTDA. - ME

XOXOTEANDO PRODUCOES ARTISTICAS LTDA. - ME

BRUNO DANTAS

Ministro-Substituto Augusto Sherman Cavalcanti.

Por registrar as principais ocorrências do processo até o momento, resumindo os fundamentos das peças acostadas aos autos, adoto como relatório, com os ajustes necessários, a instrução da secretaria responsável pela análise da demanda (peça 95) , que contou com a anuência do titular da unidade instrutora (peça 96) :
"INTRODUÇÃO
Trata-se de recurso de reconsideração (peças 74 e 83) interposto por José Alves da Silva, ex-Prefeito municipal de Congo/PB, contra o Acórdão 1927/2019-TCU-Plenário (peça 46) , de relatoria do Ministro Augusto Sherman, transcrito na íntegra abaixo:
'9. Acórdão:
VISTOS, relatados e discutidos estes autos de tomada de contas especial relativa ao Convênio 673/2008, celebrado entre a União, representada pelo Ministério do Turismo, e o Município de Congo/PB, tendo como objeto o apoio financeiro para a realização de festa junina local, ACORDAM os Ministros do Tribunal de Contas da União, reunidos em sessão de Plenário, ante as razões expostas pelo Redator, em:
9.1. Com fundamento nos arts. 1º, inciso I, 16, inciso III, alínea 'c', e § 2º da Lei 8.443/1992 c/c os arts. 19 e 23, inciso III, da mesma Lei, e com arts. 1º, inciso I, 209, inciso III, e § 5º, 210 e 214, inciso III, do Regimento Interno, julgar irregulares as contas de José Alves da Silva, CPF XXX.308.981-XX, e da empresa Xoxoteando Produções Artísticas Ltda., CNPJ 07.408.508/0001-72, e condená-los em solidariedade ao pagamento da quantia de R$ 150.000,00, com a fixação do prazo de quinze dias, a contar das notificações, para comprovarem, perante o Tribunal (art. 214, inciso III, alínea 'a', do Regimento Interno) , o recolhimento da dívida aos cofres do Tesouro Nacional, atualizada monetariamente e acrescida dos juros de mora, calculados a partir de 21/11/2008, até a data do recolhimento, na forma prevista na legislação em vigor, abatendo-se, na oportunidade, os valores já ressarcidos.
9.2. Aplicar a José Alves da Silva, CPF XXX.308.981-XX, e à Xoxoteando Produções Artísticas Ltda., CNPJ 07.408.508/0001-72, individualmente, a multa prevista no art. 57 da Lei 8.443/1992 c/c o art. 267 do Regimento Interno, de R$ 25.000,00, com a fixação do prazo de quinze dias, a contar das notificações, para comprovarem, perante o Tribunal (art. 214, inciso III, alínea 'a', do Regimento Interno) , o recolhimento das dívidas aos cofres do Tesouro Nacional, atualizadas monetariamente desde a data deste acórdão até a dos efetivos recolhimentos, se forem pagas após o vencimento, na forma da legislação em vigor.
9.3. Autorizar, desde logo, nos termos do art. 28, inciso II, da Lei 8.443/1992, a cobrança judicial das dívidas, caso não atendidas as notificações.
9.4. Encaminhar cópia desta deliberação ao Procurador-Chefe da Procuradoria da República na Paraíba, nos termos do § 3º do art. 16 da Lei 8.443/1992 c/c o § 7º do art. 209 do Regimento Interno do TCU, para adoção das medidas que entender cabíveis, especialmente o Procedimento Administrativo 1.24.001.000188/2012-31.'
HISTÓRICO
2. Esta tomada de contas especial foi instaurada pelo Ministério do Turismo (MTur) em desfavor do ex-prefeito de Congo/PB, José Alves da Silva (2005/2008) , pelo débito de R$ 150.000,00, corresponde à integralidade dos recursos federais transferidos pela União, mediante o Convênio 673/2008 (Siafi 633.622) , a título de apoio ao evento 'Festas Juninas do Município de Congo/PB' (peça 2, p. 23-29 e 69-101) .
3. O Ministério do Turismo reprovou a prestação de contas do responsável por falta de comprovação da realização do evento (peça 2, p. 267-277 e 473-483) .
4. A Secex-PB (peças 35 e 36) concluiu pela integralidade do débito e pela responsabilidade solidária da contratada com o ex-prefeito. Assim, propôs a aplicação de multa aos responsáveis e a sanção à empresa de inidoneidade para licitar com a Administração Pública Federal.
5. O Ministério Público/TCU (peça 39) entendeu que não houve a comprovação da efetiva execução do evento festivo; que os documentos complementares de defesa (peças 37 e 38) não alteram o entendimento pela ocorrência do débito e que a empresa contratada devia ser excluída da relação processual.
6. O Relator original, Ministro José Múcio Monteiro (peça 49) , acolheu a proposta do Parquet, bem como considerou como memoriais o conteúdo das peças 40 e 43.
7. Em seguida, o voto do Ministro-Substituto Augusto Sherman Cavalcante (peça 47) , que reconheceu a responsabilidade da empresa contratada por ter recebido recursos sem a comprovação da apresentação das bandas, foi acolhido pela maioria do Plenário nos termos do Acórdão 1927/2019-TCU-Plenário (peça 46) .
8. Os embargos declaratórios de José Alves da Silva (peça 60) foram rejeitados no Acórdão 2519/2019-TCU-Plenário (peça 63) .
9. Passa-se ao exame do recurso de reconsideração (peças 74 e 83) .
EXAME DE ADMISSIBILIDADE
10. O Ministro-relator Bruno Dantas admitiu o recurso de reconsideração e suspendeu os efeitos dos itens 9.1, 9.2 e 9.3 do acórdão recorrido (peça 81) .
EXAME DE MÉRITO
11. Constitui objeto desta análise definir se há comprovação nos autos: (a) da prescrição quinquenal das ações de ressarcimento ao erário; (b) da apresentação das atrações musicais previstas no convênio; (c) da responsabilidade do ex-prefeito José Alves da Silva; (d) do liame financeiro entre os recursos do convênio e o pagamento do cachê das bandas e (e) do cumprimento do disposto no art. 25, inciso III, da Lei 8.666/1993 (inexigibilidade de licitação) .
Argumento preliminar da prescrição quinquenal das ações de ressarcimento ao erário
12. José Alves da Silva sustenta a prescrição quinquenal das ações de ressarcimento ao erário (peça 74, p. 2-5) . Para tanto, afirma que o período transcorrido entre os fatos tidos como irregulares (19 a 22/06/2008) e a sua citação nestes autos (novembro de 2015) foi superior a cinco anos. Apresenta também excertos de decisões do Supremo Tribunal Federal, que mencionam o julgado nos Recursos Extraordinários 669.069/MG e 636.886-RG/AL e a prescrição quinquenal prevista na Lei 9.873/1999.
Análise
13. As ações de ressarcimento movidas pelo Estado contra os agentes causadores de danos ao erário são imprescritíveis. Tal entendimento encontra amparo em farta jurisprudência deste Tribunal, a exemplo da Súmula TCU 282 e dos Acórdão 2709/2008-TCU-Plenário, rel. Min. Benjamin Zymler, 1.241/2010-TCU-Plenário, rel. Min. Raimundo Carreiro, e 2.169/2013-TCU-Plenário, rel. Min. Marcos Bemquerer.
14. O reconhecimento da prescrição de ações de ressarcimento ao erário no julgamento do Recurso Extraordinário 669.069/MG (Repercussão Geral 666) não atinge os processos de controle externo, uma vez que a decisão do Supremo Tribunal Federal se aplica apenas a ações de reparação de danos à Fazenda Pública decorrente de ilícito civil, ou seja, circunscreve-se à prática de atos danosos ao erário que violem normas de Direito Privado. Nesse sentido são os Acórdão 1668/2019-TCU-Plenário, rel. Min. Raimundo Carreiro, 2.469/2018-TCU-Plenário, rel. Min. Augusto Sherman, 11.228/2017-TCU-1ª Câmara, rel. Min. Benjamin Zymler e 232/2017-TCU-1ª Câmara, rel. Min. Bruno Dantas.
15. A suspensão pelo Supremo Tribunal Federal das demandas nas quais esteja em questão a prescritibilidade da pretensão de ressarcimento ao erário com base em decisão de tribunal de contas (RE 636.886/STF) alcança tão somente a fase judicial de cobrança do título extrajudicial, não atingindo os processos de controle externo em trâmite. Até julgamento definitivo em contrário pelo STF, permanece o entendimento do TCU acerca da imprescritibilidade das pretensões de ressarcimento decorrentes de tomadas de contas especiais. Nessa linha de entendimento são os Acórdão 1267/2019-TCU-Plenário, rel. Min. Aroldo Cedraz, 7.930/2018-TCU-2ª Câmara, rel. Min. Ana Arraes e 4.053/2018-TCU-2ª Câmara, rel. Min. Augusto Nardes.
16. Os processos de controle externo não se sujeitam à prescrição intercorrente do art. 1º, § 1º, da Lei 9.873/1999, uma vez que a atividade de controle exercida pelo TCU não se enquadra como exercício do poder de polícia do Estado. Tal entendimento encontra-se assentado nos Acórdão 1469/2019-TCU-Plenário e 851/2017-TCU-Plenário, rel. Min. Aroldo Cedraz, 12.475/2016-TCU-2ª Câmara, rel. Min. Marcos Bemquerer, 3.242/2015-TCU-1ª Câmara, rel. Min. Benjamin Zymler, 5.533/2014-TCU-2ª Câmara, rel. Min. José Jorge e 1.683/2013-TCU-Plenário, rel. Min. Walton Alencar Rodrigues.
17. Desse modo, não há como acolher a preliminar apresentada.
Argumentos
18. José Alves da Silva sustenta que:
18.1. O Ministério do Turismo limitou-se a apontar deficiências formais em apenas um elemento de prova (registro fotográfico) , bem como ignorou o conjunto probatório da realização do evento composto por declaração do convenente, declaração do presidente da câmara municipal (autoridade dotada de fé pública) , contrato firmado com a empresa representante dos artistas (acompanhado do recibo e da nota fiscal) , dispensa de licitação aprovada pelo órgão concedente, cartas de exclusividade assinadas pelos artistas e anúncio da rádio local com a notícia da realização do evento (peça 74, p. 10-12) . Em outras palavras, o recorrente afirma que os documentos apresentados são plenamente suficientes para comprovar a realização do evento (peça 74, p. 14-15) .
18.2. O Tribunal não pode recusar as provas apresentadas nos autos porque são lícitas, pertinentes, necessárias e não protelatórias. A sua recusa e a exigência da devolução dos recursos federais aplicados em finalidade pública caracterizam o enriquecimento ilícito da União e viola os princípios da finalidade, motivação e razoabilidade, previstos no art. 2º, parágrafo único, incisos VI e IX, da Lei 9.784/1999 (peça 74, p. 12-14) .
18.3. Apesar da aprovação assegurada pelos técnicos do Ministério do Turismo, meses antes da realização do evento, o Ministério do Turismo forneceu o termo do convênio somente no dia do início do evento (19/6/2008) . Esse atraso impediu que o ex-prefeito tivesse conhecimento prévio de cláusula do convênio que exigia o registro fotográfico como meio de prova da realização do evento (peça 74, p. 2, 5, 11, 12) .
18.4. O ex-prefeito, imbuído de boa-fé, antecipou o pagamento das bandas (que somente se apresentariam com o recebimento antecipado) com recursos próprios para não frustrar a realização do evento. O adiantamento dos gastos, ressarcidos meses depois pelo concedente, foi a solução encontrada pelo ex-prefeito para viabilizar o evento. Tal fato, aliado à demora do concedente na confecção do instrumento e à falta de assessoria jurídica na prefeitura, demonstram a inexigibilidade de conduta diversa do ex-prefeito e a excludente de culpabilidade (peça 74, p. 2, 5-6) .
18.5. A ausência de materialidade delitiva (inexistência de crime) , apontada no arquivamento do inquérito policial (IPL 180/2015) , atesta a boa-fé do recorrente na gestão dos recursos públicos e, desse modo, não deve ser julgado por conduta de má-fé (peça 83, p. 2-12) .
18.6. Há presunção da inocência do ex-prefeito no processo de controle externo, à luz do ordenamento jurídico e do texto constitucional (peça 74, p. 7) .
Análise
19. O quadro-resumo abaixo apresenta os principais documentos dos autos:
	Descrição
	Data
	Localização

	Plano de trabalho aprovado
	19/06/2008
	Peça 2, p. 23-29

	Convênio 673/2008
	19/06/2008
	Peça 2, p. 69-101

	Ordem bancária do MTur
	23/10/2008
	Peça 2, p. 107, 145

	Ofício de apresentação da prestação de contas
	04/12/2008
	Peça 2, p. 117-147

	Parecer técnico 649/2009 - elementos insuficientes para conclusão
	03/11/2009
	Peça 2, p. 149-153

	Parecer técnico 863/2009 - elementos insuficientes para conclusão
	14/12/2009
	Peça 2, p. 157-165

	Informações apresentadas por José Alves da Silva
	04/02/2010
	Peça 2, p. 169-263

	Parecer técnico 1013/2010- prestação de contas reprovada
	04/11/2010
	Peça 2, p. 267-277

	Informações apresentadas pelo prefeito sucessor
	04/02/2010
	Peça 2, p. 279-283

	Parecer técnico 334/2010 - prestação de contas reprovada
	07/02/2011
	Peça 2, p. 287-295

	Informações apresentadas por José Alves da Silva
	01/03/2011
	Peça 2, p. 297-301

	Parecer técnico 717/2011 - prestação de contas reprovada
	14/03/2011
	Peça 2, p. 305-313

	Informações apresentadas pelo prefeito sucessor
	23/03/2011
	Peça 2, p. 315-317

	Parecer técnico 1375/2011 - débito integral
	-
	Peça 2, p. 321-323

	Informações apresentadas por José Alves da Silva
	11/07/2011
	Peça 2, p. 337-341

	Defesa de José Alves da Silva
	25/07/2011
	Peça 2, p. 347-375

	Ofício de apresentação da prestação de contas do sucessor
	25/07/2011
	Peça 2, p. 377

	Parecer técnico 127/2011 - execução física reprovada
	-
	Peça 2, p. 379-381

	Parecer técnico 673/2012 - prestação de contas reprovada
	08/11/2012
	Peça 2, p. 389-393

	Ação declaratória de realização do objeto do convênio
	04/02/2013
	Peça 2, p. 409-427

	Defesa de José Alves da Silva
	15/02/2013
	Peça 2, p. 429-443

	Pedido do município de Congo/PB de instauração de TCE
	24/07/2012
	Peça 2, p. 457-459

	Informação da inexistência dos documentos solicitados pelo MTur
	22/07/2013
	Peça 2, p. 461-463

	Relatório do tomador de contas especial 763/2013
	28/08/2013
	Peça 2, p. 473-483

	Relatório da Controladoria-Geral da União
	20/01/2014
	Peça 2, p. 501-507

	Citação de José Alves da Silva
	02/12/2015
	Peças 24, 26

	Alegações de defesa de José Alves da Silva
	18/01/2016
	Peça 34

	Exame técnico da Secex-PB
	30/08/2016
	Peças 35, 36

	Razões complementares de defesa de José Alves da Silva
	07/07/2017
	Peças 37 e 38

	Parecer do Ministério Público de Contas
	09/10/2017
	Peça 39

	Memoriais de José Alves da Silva
	19/10/2017
	Peças 40 e 43

	Relatório, votos e parte dispositiva do Acórdão 1927/2019-TCU-Plenário
	21/08/2019
	Peças 46-50

	Embargos de declaração de José Alves da Silva
	02/10/2019
	Peça 60

	Relatório, voto e parte dispositiva do Acórdão 2519/2019-TCU-Plenário
	16/10/2019
	Peças 63-65

	Recurso de reconsideração de José Alves da Silva
	20/12/2019
	Peças 74 e 83

20. Os documentos relacionados à execução do objeto pactuado são: relatório de cumprimento de objeto (peça 2, p. 119, 173) ; relatório de execução físico-financeira (peça 2, p. 121, 175) ; relação de execução da receita e despesa (peça 1, p. 177) ; relação de bens (peça 2, p. 125) ; relação de pagamentos (peça 2, p. 123) ; conciliação bancária (peça 2, p. 127) ; extrato bancário da conta 11.676-9 (peça 2, p. 145, 147) ; comprovante de depósito da contrapartida (peça 2, p. 135) ; comprovante de depósito de cheque na conta da contratada (peça 43, p. 3) ; processo de inexigibilidade de licitação (peça 2, p. 143, 179-221, 237-249) ; contrato 63/2008 (peça 2 p. 137-141, 213-221) ; contratos de exclusividade (peça 2, p. 225-235) ; nota fiscal 200, comprovante de recolhimento de imposto municipal e recibo (peça 2, p. 131-135) ; registro fotográfico (peça 2, p. 251-263, peça 34, p. 76-82) ; divulgação não identificada da apresentação da banda Forró Moral (peça 2, p. 339, 375) ; agenda da banda Capim Cubano (peça 2, p. 341) ; ata de reunião da associação de desenvolvimento comunitário e apoio social de Congo/PB (peça 2, p. 367-371) ; declaração de policial militar (peça 34, p. 107) ; declarações de membros da comissão de licitação (peça 83, p. 11-12) ; documentos do procedimento investigatório criminal 1.24.001.000188/2012-31 (peças 5 e 34, p. 110-111, 113-125, 130-131) ; documentos do inquérito policial 180/2015 (peça 34, p. 109, 112, 127; peça 37, p. 2-4 e peça 38, p. 14-66) ; documentos do processo judicial 0800081-70.2017.4.05.8203 (peça 38, p. 3-12 e peça 83, p. 3-12) ; documentos da ação de declaração de realização do objeto do convênio - 0008007-44.2013.4.01.3400 (peça 2, p. 409-427, peça 3) ; documentos da ação de improbidade administrativa 0000109-47.2012.4.05.8203 (peça 4) ; documentos encaminhados ao TCU pelo Ministério Público Federal relacionados à apuração de fraude licitatória com o envolvimento da empresa Xoxoteando Produções Artísticas (peças 6 a 17) .
21. O ex-prefeito foi citado por não ter comprovado a boa e regular aplicação dos recursos federais transferidos no convênio 673/2008, em razão da (peça 24) : (a) não demonstração da execução do objeto do convênio por meio de filmagens, fotos, gravações e outros instrumentos lícitos; (b)  não demonstração do nexo de causalidade entre os documentos de despesas e os fatos reais sobre a execução do convênio, haja vista que a empresa contratada foi inserida como fornecedora de documentos para ocultar o desembolso antecipado de recursos para as bandas; (c)  não demonstração do nexo de causalidade entre os documentos de despesas e os saques na conta específica do convênio, haja vista a falta de identificação do credor destinatário dos recursos e (d)  contratação de empresa que não possuía a condição de representante exclusiva dos artistas.
22. Os Acórdão 1927/2019-TCU-Plenário (peças 46 e 49, p. 1 e 3, itens 2, 8-10, 12 e 15) e 2.519/2019-TCU-Plenário (peças 63 e 64, p. 2-4, itens 10-17) concluíram: que os documentos apresentados nos autos foram insuficientes para comprovar a efetiva apresentação das bandas Telengo Tengo, Capim Cubano, Forró Mella Pinto, Forró Moral, Ton Oliveira e Genildo e Ginaldo na festa junina de Congo/PB de 2008; e que o nexo entre os recursos do convênio e o pagamento do cachê das bandas não restou demonstrado, assim como a condição da contratada de empresária exclusiva dos artistas.
23. Sabe-se que a comprovação da boa e regular aplicação de recursos públicos transferidos mediante convênio e outros instrumentos congêneres evidencia-se com a execução física e a execução financeira da avença, acompanhada do nexo de causalidade entre uma e outra. Nesse sentido são os Acórdão 997/2015-TCU-Plenário e 6.098/2017-TCU-1ª Câmara, rel. Min. Benjamin Zymler, e 597/2019-TCU-2ª Câmara, rel. Min. Marcos Bemquerer.
24. O plano de trabalho do convênio e o contrato 63/2008 descreveram a apresentação das bandas da seguinte forma (peça 2, p. 23, 27, 217) :
	Atração artística
	Data
	Concedente (R$) 
	Convenente (R$) 
	Valor do cachê (R$) 

	Telengo Tengo
	19/06/2008
	5.500,00
	7.500,00
	13.000,00

	Capim Cubano
	19/06/2008
	38.000,00
	-
	38.000,00

	Forró Mella Pinto
	20/06/2008
	25.000,00
	-
	25.000,00

	Forró Moral
	21/06/2008
	37.500,00
	-
	37.500,00

	Ton Oliveira
	22/06/2008
	34.000,00
	-
	34.000,00

	Genildo e Ginaldo
	22/06/2008
	10.000,00
	-
	10.000,00

	Total
		150.000,00
	7.500,00
	157.500,00

25. Passa-se ao exame da execução física do objeto ajustado (apresentação das bandas no evento junino de 2008) .
26. A avaliação da execução física do objeto pactuado foi realizada pelo concedente por prova indireta, documental, tendo em vista que não fora feita a inspeção in loco, conforme descrito no item 10 do parecer técnico 649/2009 (peça 2, p. 149) .
27. A apresentação das bandas não foi demonstrada no exame realizado pelo concedente sobre a prestação de contas, conforme os pareceres técnicos 1013/2010, 334/2010, 717/2011, 1375/2011, 127/2011 673/2012 e relatório de TCE 763/2013 (peça 2, p. 267-277, 287-295, 305-313, 379-381, 389-393 e 437-483) , que foram ratificados pela Secex-PB (itens 70 a 73 da peça 20, p. 13-14 e itens 50, 52, 58 e 60 da peça 35, p. 7-9) , Ministério Público de Contas (itens 3 a 7 da peça 39, p. 1-2) e pelo TCU no voto condutor dos Acórdão 1927/2019-TCU-Plenário (peça 49, p. 1 e 3, itens 8-10, 12) e 2.519/2019-TCU-Plenário (peça 64, p. 2-4, itens 10-17) .
28. O ex-prefeito José Alves da Silva não apresentou os elementos de prova (filmagem ou fotografias do evento e das bandas musicais) solicitados no item 1 das ressalvas técnicas do parecer técnico 1013/2010 do Ministério do Turismo (peça 2, p. 269) e necessários para evidenciar a execução física do objeto ajustado.
29. Segundo o Ministério do Turismo (peça 2, p. 269) , as imagens apresentadas à peça 2, p. 251-263, eram incapazes de comprovar a realização do objeto do convênio ou dos itens do plano de trabalho, posto que não foram identificadas com o nome das bandas e nelas não se observou nenhum elemento (banner/faixa/cartaz/citação da festa) apto a sugerir que foram obtidas no evento proposto no convênio.
30. O registro fotográfico acostado à peça 2, p. 251-263 (peça 34, p. 76-82) , não permite concluir que suas imagens se relacionem à apresentação das bandas Telengo Tengo, Capim Cubano, Forró Mella Pinto, Forró Moral, Ton Oliveira e Genildo e Ginaldo na Festa Junina de Congo/PB de 2008, visto que não há a identificação das bandas ou do evento nos documentos apresentados. Ao contrário do que alega o recorrente, não se trata de apontar deficiências formais nas fotografias, porquanto é nítida a falta de evidências nas imagens que as associem às bandas contratadas e à festa junina descrita no plano de trabalho do convênio.
31. A ata de reunião da associação de desenvolvimento comunitário e apoio social de Congo/PB (peça 2, p. 367-371) e as declarações do comandante do destacamento da polícia militar (peça 34, p. 107) , dos membros da comissão de licitação (peça 83, p. 11-12) , do convenente (não encontrada nos autos) e do presidente da câmara municipal (não encontrada nos autos) constituem-se de declarações de terceiros, que, isoladamente, são insuficientes para comprovar a efetiva apresentação das bandas, pois possuem baixa força probatória e provam somente a existência da declaração, mas não o fato declarado. Tal entendimento encontra amparo nos Acórdão 1423/2019-TCU-Plenário, rel. Min. Raimundo Carreiro, 2.455/2013-TCU-Plenário, rel. Min. José Jorge, e 9.458/2017-TCU-2ª Câmara, rel. Min Augusto Nardes.
32. Os documentos relacionados à apresentação da banda Forró Moral e Capim Cubano (peça 2, p. 339, 341, 375) , os relatórios de cumprimento de objeto e de execução físico-financeira (peça 2, p. 119, 121) , a relação de execução da receita e despesa (peça 1, p. 177) , a relação de bens (peça 2, p. 125) ; a relação de pagamentos (peça 2, p. 123) ; o extrato bancário da conta 11.676-9 (peça 2, p. 145, 147) ; o comprovante de depósito da contrapartida (peça 2, p. 135) ; o comprovante de depósito de cheque na conta da contratada (peça 43, p. 3) ; o processo de inexigibilidade de licitação (peça 2, p. 143, 179-221, 237-249) ; o contrato 63/2008 (peça 2 p. 137-141, 213-221) ; as cartas de exclusividade (peça 2, p. 225-235) ; a nota fiscal 200, o comprovante de recolhimento de imposto municipal e recibo (peça 2, p. 131-135) e o anúncio de rádio local (não encontrado nos autos) são elementos de prova inábeis para demonstrar a efetiva apresentação das atrações artísticas na festa junina do município de Congo/PB, prevista para os dias 19 a 22/6/2008, conforme o plano de trabalho do convênio.
33. Nessa linha de entendimento, o Juízo da 15ª Vara Cível Federal/DF julgou improcedente a ação de declaração de realização do objeto do Convênio 673/2008, impetrada por José Alves da Silva contra a União Federal no âmbito do processo 0008007-44.2013.4.01.3400, nos seguintes termos (https://processual.trf1.jus.br/consultaProcessual/processo.php) :
'Compulsado o feito e analisado o lastro probatório guerreado, mormente a legislação de regência e a documentação catalogada, verifico que a pretensão deduzida na peça de ingresso não merece ser acolhida. De acordo com a cláusula primeira do convênio em tela, o objeto celebrado no pacto estava assentado na 'implementação do Projeto intitulado 'Festas Juninas do Município de Congo/PB', conforme Plano de Trabalho aprovado'.
[...]
As declarações de autoridades do município, em que pese a fé pública que ostentem, bem assim as notas fiscais e recibos com dispensa de licitação e anúncio em rádio local não são suficientes para a comprovação do objeto do convênio; até porque, noto que as declarações e cartas de exclusividade juntadas ao feito apontam para a realização de evento público no município de Congo/PB, contudo não há documento algum que faça a mínima referência à festa junina, objeto do convênio.
Ora, tratando-se de objeto daquele pacto, era exigível que se constasse dos referidos documentos a contratação para fins do evento festa junina, contudo o administrador público se descurou de tal questão. Além disso, as fotografias de f. 263/267 em nada agregam à instrução processual, haja vista que não comprovam a realização da festa junina. Ora, tais fotografias não apontam em momento algum para o evento objeto do convênio, podendo se referir a qualquer festa, em local fechado ou aberto, com relação ao evento cultural em análise ou não. É menosprezar a capacidade de discernimento do administrador púbico a pretensão do autor de comprovar a realização do objeto conveniado com a aposição de tais fotografias ao feito, principalmente quanto à questão atinente à logomarca do Ministério do Turismo, constante do convênio, ali editada.
Não se afigura plausível que o autor não tenha apresentado uma fotografia sequer que conste o nome do evento festa junina ou mesmo referência à banda e ao evento ou ainda demonstrando o local em que havida a festa, com barracas, dimensão do palco, faixas etc. Na hipótese, faz-se oportuno destacar que se afigura imprescindível, além da prova da realização do evento em si, a demonstração de que foram obedecidas as exigências do convênio impostas pela União Federal.
É interesse de toda a sociedade civil que o convenente demonstre a fiel aplicação dos recursos de acordo com o convênio firmado, além de tal dever ser corolário dos princípios constitucionais da legalidade, eficiência e moralidade. Logo, verifico que se revela irreprochável o ato administrativo objurgado, motivo pelo qual permanece incólume a decisão administrativa combatida, ante a fragilidade da tese vestibular expendida. Posto isto, julgo improcedente o pedido.' (destaques acrescidos) 
34. O Inquérito Policial 180/2015 (peça 34, p. 109, 112, 127, peça 37, p. 2-4 e peça 38, p. 14-66) , originado do procedimento investigatório criminal 1.24.001.000188/2012-31 (peças 5 e 34, p. 110-125 e 130-131) , investigou possíveis crimes de responsabilidade praticados pelo ex-prefeito José Alves da Silva de apropriação, desvio, utilização de bens ou rendas públicas em proveito próprio ou alheio, previstos no art. 1°, incisos I e II, do Decreto Lei 201/1967.
35. Tal inquérito foi arquivado pelo Juízo Federal da 11ª Vara/PB, a pedido do Ministério Público Federal, por inexistência de indícios de materialidade delitiva, conforme informações extraídas do processo judicial 0800081-70.2017.4.05.8203 (peça 38, p. 3-12 e peça 83, p. 3-12) .
36. Ocorre que a ausência de comprovação da prática de tais crimes de responsabilidade pelo ex-prefeito não permite afirmar que, de fato, houve a apresentação das bandas na festa junina de Congo/PB de 2008.
37. As diligências realizadas pela Polícia Federal e Ministério Público Federal, no âmbito do inquérito policial 180/2015 e do processo judicial 0800081-70.2017.4.05.8203, não demonstraram a inequívoca apresentação das bandas no evento junino.
38. Rememora-se que a responsabilização do ex-prefeito decorreu da falta de comprovação da execução física do objeto do convênio (apresentação das bandas no evento previsto) . Tal responsabilidade foi assumida na assinatura do termo de convênio (peça 2, p. 69-101) , instrumento que o fez garantidor da perfeita execução do objeto ajustado.
39. A responsabilidade do ex-Prefeito é legalmente presumida, admitida prova em contrário. Assim, constitui ônus do recorrente a produção das evidências necessárias para comprovar o adequado uso dos recursos públicos a ele confiados, consoante disposições contidas no artigo 70, parágrafo único, da Constituição Federal, no art. 93 do Decreto-Lei 200/1967. Desse modo, não há como acolher a alegada presunção da inocência do recorrente.
40. Apesar da falta de disposição expressa no termo do convênio, na Portaria Interministerial 127/2008 e no Decreto 6.170/2007, que obrigasse o convenente a apresentar registro fotográfico ou filmagem para comprovar a efetiva apresentação das bandas, a jurisprudência desta Corte de Contas há muito consolidou o entendimento de que constitui ônus do gestor público a produção das evidências necessárias para comprovar o adequado uso dos recursos públicos, consoante o assentado nos Acórdão 1895/2014-TCU-Segunda Câmara, rel. Min. Ana Arraes, 5.742/2016-TCU-1ª Câmara, rel. Min. Bruno Dantas, 337/2019-TCU-Plenário, rel. Min. Augusto Nardes.
41. O ofício de citação (peça 24, p. 1) informou expressamente que a demonstração da execução do objeto do convênio poderia ser feita por meio de filmagens, fotos, gravações e quaisquer outros instrumentos lícitos. Assim, o ex-prefeito poderia ter utilizado qualquer documento, desde que idôneo e hábil para comprovar a apresentação das bandas no evento junino de 2008, o que não ocorreu nestes autos.
42. A ausência da fiscalização in loco por parte do concedente elevou a importância do registro documental do evento, que, enfatiza-se, poderia ter sido feito por meio de fotografias e filmagens associadas a outros elementos de prova.
43. Não houve a alegada recusa da licitude das provas. O Tribunal apenas entendeu que o conjunto probatório apresentado nos autos foi insuficiente para comprovar a execução física do objeto do convênio.
44. Por tal motivo é devida a cobrança da devolução dos recursos federais, não havendo que se falar em enriquecimento ilícito da União ou violação dos princípios da finalidade, motivação e razoabilidade.
45. Não merece acolhimento a alegação do recorrente de que o atraso no termo de convênio impediu o conhecimento prévio de cláusula do convênio e o consequente cumprimento da exigência de registro fotográfico como meio de prova da realização do evento. Primeiro, porque não há como aceitar que o ex-prefeito desconhecia as disposições do termo de convênio por ele assinado (peça 2, p. 101) . Segundo, porque não há no referido instrumento disposição que obrigou o recorrente a comprovar a apresentação das bandas exclusivamente por registro fotográfico (peça 2, p. 91-95) . Terceiro, porquanto foi facultado ao responsável a apresentação de qualquer elemento de prova da execução física do objeto conveniado, nos termos do ofício de citação (peça 24, p. 1) .
46. No âmbito do TCU, a boa-fé é aferida objetivamente, sendo necessário constatar algum ato ou fato capaz de caracterizar a conduta zelosa e diligente do responsável, mediante prova nos autos, o que, no caso, não ocorreu.
47. Não há evidências de que o recorrente seguiu fielmente as normas pertinentes, os preceitos e os princípios do direito. Ao contrário, restou comprovado nos autos que, somente em relação à execução física do objeto do convênio, o ex-prefeito deixou de observar o art. 70 da Constituição Federal, os arts. 62 e 63 da Lei 4.320/1964, o art. 93 do Decreto-lei 200/1967, a cláusula oitava, §3º e a cláusula 12ª, § 2º, letra 'e' do termo do Convênio 673/2008 (peça 2, p. 87 e 93) .
48. A antecipação do pagamento das bandas com recursos próprios para não frustrar a realização do evento não é suficiente para demonstrar a boa-fé do recorrente.
49. A constatação da inexistência de indícios de materialidade delitiva (apropriação, desvio ou utilização de recursos públicos em proveito próprio ou alheio) no âmbito do processo judicial 0800081-70.2017.4.05.8203, por si só, é incapaz de comprovar a alegada boa-fé do recorrente.
50. A análise da conduta do ex-prefeito foi feita sob o ponto de vista objetivo, sem que fosse necessária a comprovação de má-fé (dolo) , mas apenas da ausência de boa-fé objetiva. Tal entendimento ampara-se nos Acórdão 88/2007-TCU-Plenário, rel. Min. Augusto Nardes, 1.322/2007-TCU-Plenário, rel. Min. Aroldo Cedraz, 4.667/2017-TCU-1ª Câmara, rel. Min. Bruno Dantas, 13.732/2019-TCU-1ª Câmara, rel. Min. Walton Alencar Rodrigues, 2.742/2019-TCU-2ª Câmara, rel. Min. Marcos Bemquerer e 7.936/2018-TCU-2ª Câmara, rel. Min. Augusto Sherman.
51. Desse modo, remanesce o débito integral de R$ 150.000,00, referente à verba federal repassada ao município no âmbito do Convênio 673/2008, Siafi 633.622.
52. Passa-se ao exame da execução financeira e de seu nexo de causalidade.
53. O processo de inexigibilidade de licitação (peça 2, p. 143, 179-221, 237-249) resultou na contratação da empresa Xoxoteando Produções Artísticas Ltda. para a realização dos seis shows musicais na festa junina municipal de 2008, a teor do contrato 63/2008 (peça 2 p. 137-141, 213-221) .
54. Os documentos relacionados à execução financeira do Contrato 63/2008 são:
	Documento
	Data
	Valor (R$) 

	Cartas de exclusividade (peça 2, p. 225-235) 
	4 a 19/06/2008
	-

	Ordem bancária do Ministério do Turismo (peça 2, p. 145) 
	27/10/2008
	150.000,00

	Depósito da contrapartida na conta específica (peça 2, p. 135) 
	21/11/2008
	7.500,00

	Nota fiscal 200 emitida pela contratada (peça 2, p. 131) 
	21/11/2008
	157.500,00

	Recibo emitido pela empresa contratada (peça 2, p. 133) 
	21/11/2008
	157.500,00

	Cheque 850.002 (extrato bancário à peça 2, p. 147) 
	21/11/2008
	7.875,00

	Comprovante de recolhimento de ISS (peça 2, p. 135) 
	21/11/2008
	7.875,00

	Cheque 850.003 (cópia e extrato à peça 2, p. 135, 147) 
	21/11/2008
	149.625,00

	Depósito de cheque à conta da contratada (peça 43, p. 3) 
	21/11/2008
	149.625,00

	Relação de pagamentos efetuados (peça 2, p. 123) 
	08/12/2008
	-

55. As transferências dos recursos federais e municipais à conta específica (peça 2, p. 135, 145) , a nota fiscal 200 (peça 2, p. 131) , os cheques 850.002 e 850.003 (peça 2, p. 135, 147) , o recibo emitido pela empresa contratada (peça 2, p. 133) , o comprovante do recolhimento do ISS (peça 2, p. 135) , o extrato bancário da conta específica (peça 2, p. 147) , o comprovante de depósito de cheque à conta da contratada (peça 43, p. 3) , as cartas de exclusividade de representação das bandas (peça 2, p. 225-235) e a relação de pagamentos (peça 2, p. 123) demonstram o repasse de recursos do convênio à empresa contratada Xoxoteando Produções Artísticas (R$ 149.625,00) e o recolhimento de ISS (R$ 7.875,00) .
56. Não há elementos de prova de que o repasse realizado à contratada (R$ 149.625,00) destinou-se ao pagamento dos cachês das bandas no valor de R$ 13.000,00, R$ 38.000,00, R$ 25.000,00, R$ 37.500,00, R$ 34.000,00 e R$ 10.000,00.
57. Tal entendimento foi apontado pela Secex/PB no item 67.7 da peça 35, p. 12 e mencionado no voto condutor do Acórdão 2519/2019-TCU-Plenário (item 16 da peça 64, p. 3-4) :
'67.7. Esses elementos ajudam a estabelecer o nexo entre o saque na conta e os documentos de faturamento. Não é suficiente para concluir que esses mesmos recursos serão direcionados aos artistas. Diante do sabido pagamento adiantado e da falta de capacidade financeira da empresa para arcar com os honorários dos artistas, uma dúvida paira no ar: quem se apropriará desses recursos?' (destaque acrescido) 
58. A verificação do pagamento do cachê das bandas seria desnecessária, para fins de demonstração do liame financeiro, se a contratada Xoxoteando Produções Artísticas fosse a representante exclusiva das bandas, o que não se comprovou nos autos.
59. A apresentação de documento de exclusividade que se restrinja à data e ao local do evento (peça 2 p. 225-235) demonstra que a empresa Xoxoteando Produções Artísticas (peça 2 p. 137-141) era apenas uma intermediadora da prestação dos serviços das bandas, o que ofende o disposto no art. 25, inciso III, da Lei 8.666/1993.
60. Desta feita, remanesce a falta de comprovação do nexo entre os recursos do convênio e o pagamento do cachê das bandas, previsto no plano de trabalho do convênio.
61. Do exposto, propõe-se o não acolhimento das razões apresentadas.
CONCLUSÃO
62. As ações de ressarcimento movidas pelo Estado contra os agentes causadores de danos ao erário são imprescritíveis.
63. A comprovação da boa e regular aplicação de recursos públicos transferidos mediante convênio e outros instrumentos congêneres evidencia-se com a execução física e a execução financeira da avença, acompanhada do nexo de causalidade entre uma e outra.
64. O registro fotográfico acostado aos autos, desprovido de identificação, não permite concluir que as bandas Telengo Tengo, Capim Cubano, Forró Mella Pinto, Forró Moral, Ton Oliveira e Genildo e Ginaldo se apresentaram na Festa Junina de Congo/PB de 2008.
65. As declarações de terceiros, isoladamente, são insuficientes para comprovar a efetiva apresentação das bandas, pois possuem baixa força probatória e provam somente a existência da declaração, mas não o fato declarado. Os demais elementos de prova apresentados pelo responsável são igualmente inábeis para demonstrar a efetiva apresentação das atrações artísticas. Assim, remanesce o débito integral de R$ 150.000,00, referente à verba repassada ao município no âmbito do Convênio 673/2008, Siafi 633.622.
66. A responsabilização do ex-prefeito decorreu da falta de comprovação da execução física do objeto do convênio. Responsabilidade essa que foi assumida na assinatura do termo do convênio, instrumento que o fez garantidor da perfeita execução do objeto ajustado.
67. A responsabilidade do ex-prefeito é legalmente presumida, admitida prova em contrário. Assim, constitui ônus do responsável a produção das evidências necessárias para comprovar o adequado uso dos recursos públicos a ele confiados, consoante disposições contidas no artigo 70, parágrafo único, da Constituição Federal, no art. 93 do Decreto-lei 200/1967.
68. No âmbito do TCU, a boa-fé é aferida objetivamente, sendo necessário constatar algum ato ou fato capaz de caracterizar a conduta zelosa e diligente do responsável, mediante prova nos autos, o que, neste caso, não ocorreu. A análise da conduta do ex-prefeito foi feita sob o ponto de vista objetivo, sem que fosse necessária a comprovação de má-fé (dolo) , mas apenas da ausência de boa-fé objetiva.
69. As transferências dos recursos federais e municipais à conta específica, a nota fiscal 200, os cheques 850.002 e 850.003, o recibo emitido pela empresa contratada, o comprovante do recolhimento do ISS, o extrato bancário da conta específica, o comprovante de depósito de cheque à conta da contratada, as cartas de exclusividade e a relação de pagamentos demonstram o repasse de recursos do convênio à empresa contratada Xoxoteando Produções Artísticas Ltda. (R$ 149.625,00) e o recolhimento de ISS (R$ 7.875,00) .
70. Não há elementos de prova de que o repasse realizado à contratada (R$ 149.625,00) destinou-se ao pagamento dos cachês das bandas. A verificação do pagamento do cachê das bandas seria desnecessária, para fins de demonstração do liame financeiro, caso a contratada Xoxoteando Produções Artísticas fosse a representante exclusiva das bandas, o que não se comprovou nos autos. Assim, remanesce a falta de comprovação do liame entre os recursos do convênio e o pagamento dos cachês das bandas, previsto no plano de trabalho do convênio.
71. A apresentação de documento de exclusividade que se restrinja à data e ao local do evento demonstra que a empresa Xoxoteando Produções Artísticas era apenas uma intermediadora da prestação dos serviços das bandas, o que ofende o disposto no art. 25, inciso III, da Lei 8.666/1993.
PROPOSTA DE ENCAMINHAMENTO
72. Ante o exposto, submete-se à consideração superior a análise do recurso de reconsideração interposto por José Alves da Silva, ex-prefeito municipal de Congo/PB, contra o Acórdão 1927/2019-TCU-Plenário, propondose, com fundamento no artigo 33, da Lei 8.443/1992:
a) conhecê-lo e, no mérito, negar-lhe provimento:
b) dar ciência às partes, à Procuradoria da República no Estado da Paraíba, aos órgãos/entidades interessados, bem como aos demais cientificados do acórdão recorrido."
2.	O recorrente apresentou memorial após o encerramento da fase de instrução (peça 98) .
3.	Em sua oitiva regimental, o Ministério Público junto ao TCU (MPTCU) analisou e refutou a hipótese de ocorrência da prescrição no caso em exame para, em seguida, defender o provimento parcial do recurso para acatar a comprovação da regularidade financeira do ajuste, porém, manter o julgamento pela irregularidade das contas de José Alves da Silva em razão exclusivamente da ausência de comprovação da execução física do objeto, com a respectiva condenação em débito pela integralidade dos recursos repassados e aplicação da multa fundamentada no art. 57 da Lei 8.443/1992 - a qual, todavia, deveria ter sua dosimetria revista em razão da alteração no fundamento do dano - e a exclusão da empresa Xoxoteando Produções Artísticas Ltda. da relação processual (peça 103) :
"Trata-se de Recurso de Reconsideração interposto pelo Senhor José Alves da Silva, ex-prefeito municipal de Congo/PB, contra o Acórdão 1927/2019-TCU-Plenário, de relatoria do Ministro Augusto Sherman Cavalcanti, que julgou suas contas irregulares, condenou-lhe ao pagamento do débito apurado nos autos e aplicou-lhe a multa fundamentada no art. 57 da Lei 8.443/1992.
2. O acórdão recorrido manteve a responsabilidade da empresa contratada para a realização do evento 'Festas Juninas do Município de Congo/PB', Xoxoteando Produções Artísticas Ltda., em divergência à proposta de deliberação do relator original dos autos, Ministro José Múcio Monteiro, que, acompanhando parecer desta representante do MP/TCU, excluía esse particular da relação jurídica processual.
3. Após análise da peça recursal pela Serur, enquanto o processo aguardava manifestação deste Parquet, José Alves da Silva ingressou com a documentação acostada à peça 98 desta TCE, à título de novos elementos de defesa. Diante disso, submetemos os autos à consideração do Ministro Relator Bruno Dantas para deliberação sobre as informações juntadas, que se pronunciou, mediante despacho (peça 100) , nos termos do Acórdão 689/2015-TCU-Plenário, conforme os trechos a seguir colacionados:
'5.1. O direito da parte de juntar documento novo encerra-se com o término da etapa de instrução, nos termos do art. 160, § 1º, do Regimento Interno.
5.2. Os documentos e informações trazidos aos autos depois de concluída a etapa de instrução constituem memorial, nos termos do art. 160, § 3º, do Regimento Interno, e não ensejam o retorno processo à unidade instrutora ou ao Ministério Público, para nova manifestação.
5.3. O teor do memorial previsto no art. 160, § 3º, do Regimento Interno, pode ser considerado ou ignorado pelo relator, a seu exclusivo juízo, sem que a negativa represente prejuízo à defesa ou nulidade da deliberação proferida, porque essa peça, de caráter meramente informativo, não se confunde com aquela prevista no art. 454, § 3º, do CPC.
5.4. Não é cabível a aplicação analógica das disposições pertencentes à prova do processo civil ao processo de controle externo, porque a Lei Orgânica e o Regimento Interno do TCU dispõem, exaustivamente, acerca dos meios de prova disponíveis aos responsáveis.' (grifos originais) 
4. Diante dessas considerações e, especialmente, do novo contexto jurisprudencial atualmente formado quanto à questão da prescrição da pretensão de ressarcimento ao erário, após pronunciamento da Suprema Corte no tema 899 em caráter de repercussão geral, temos como devido, neste parecer, lançar detalhado arrazoado sobre essa questão, que foi, inclusive, suscitada na peça recursal sob análise, não sendo, porém, acolhida pela Unidade Técnica. O pronunciamento da Serur foi emitido em momento anterior à publicação da decisão do STF, em 20/4/2020, porém, nessa mesma oportunidade, a Secretaria de Recursos já lançou sua interpretação sobre o assunto, conforme os argumentos a seguir reproduzidos (peça 95, p. 3) :
'14. O reconhecimento da prescrição de ações de ressarcimento ao erário no julgamento do Recurso Extraordinário 669.069/MG (Repercussão Geral 666) não atinge os processos de controle externo, uma vez que a decisão do Supremo Tribunal Federal se aplica apenas a ações de reparação de danos à Fazenda Pública decorrente de ilícito civil, ou seja, circunscreve-se à prática de atos danosos ao erário que violem normas de Direito Privado. Nesse sentido são os Acórdão 1668/2019-TCU-Plenário, rel. Min. Raimundo Carreiro, 2.469/2018-TCU-Plenário, rel. Min. Augusto Sherman, 11.228/2017-TCU-1ª Câmara, rel. Min. Benjamin Zymler e 232/2017-TCU-1ª Câmara, rel. Min. Bruno Dantas.
15. A suspensão pelo Supremo Tribunal Federal das demandas nas quais esteja em questão a prescritibilidade da pretensão de ressarcimento ao erário com base em decisão de tribunal de contas (RE 636.886/STF) alcança tão somente a fase judicial de cobrança do título extrajudicial, não atingindo os processos de controle externo em trâmite. Até julgamento definitivo em contrário pelo STF, permanece o entendimento do TCU acerca da imprescritibilidade das pretensões de ressarcimento decorrentes de tomadas de contas especiais. Nessa linha de entendimento são os Acórdão 1267/2019-TCU-Plenário, rel. Min. Aroldo Cedraz, 7.930/2018-TCU-2ª Câmara, rel. Min. Ana Arraes e 4.053/2018-TCU-2ª Câmara, rel. Min. Augusto Nardes.
16. Os processos de controle externo não se sujeitam à prescrição intercorrente do art. 1º, § 1º, da Lei 9.873/1999, uma vez que a atividade de controle exercida pelo TCU não se enquadra como exercício do poder de polícia do Estado. Tal entendimento encontra-se assentado nos Acórdão 1469/2019-TCU-Plenário e 851/2017-TCU-Plenário, rel. Min. Aroldo Cedraz, 12.475/2016- TCU-2ª Câmara, rel. Min. Marcos Bemquerer, 3.242/2015-TCU-1ª Câmara, rel. Min. Benjamin Zymler, 5.533/2014-TCU-2ª Câmara, rel. Min. José Jorge e 1.683/2013-TCU-Plenário, rel. Min. Walton Alencar Rodrigues'
5. Assim analisada a preliminar, a Serur, ao examinar o mérito das alegações do responsável, conclui que não foram trazidos aos autos elementos suficientes a confirmar a execução física da festa junina, e que não é possível estabelecer o nexo de causalidade em razão da comprovação financeira estar restrita à empresa intermediária, sendo exigível a apresentação de recibos por parte das bandas e artistas para comprovar a regularidade sob esse aspecto. Desse modo, propõe não dar provimento ao recurso de reconsideração interposto.
6. Feita essa breve contextualização dos autos, com as vênias de estilo, temos por devido propor encaminhamento diferente do alvitrado pela Serur, não somente em razão do mérito de suas conclusões sobre a execução física e financeira do objeto desta TCE, mas também por entendimento divergente acerca da aplicação, aos processos de controle externo, da repercussão geral admitida pelo Supremo Tribunal Federal no Recurso Extraordinário 636.886 (tema 899) . A decisão desse julgamento enunciou a tese de que 'é prescritível a pretensão de ressarcimento ao erário fundada em decisão de Tribunal de Contas'.
7. Diante deste novo cenário, deve ser analisada a arguição da matéria suscitada pelo Senhor José Alves da Silva em seu recurso de reconsideração - e reiterada expressamente no memorial acostado à peça 98 dos autos -, levando-se em conta o recente pronunciamento do STF, com o fim de verificar a aplicação, à hipótese dos autos, do novo entendimento firmado sobre o sentido e o alcance do art. 37, § 5.º, da Constituição Federal. Ainda que o assunto não tivesse sido levantado pelo responsável, trata-se de questão objetiva e de ordem pública, portanto, passível de ser reconhecida de ofício, independentemente de provocação da parte.
Prescritibilidade da pretensão reparatória fundada em decisão do Tribunal de Contas
8. Como mencionado, a matéria foi objeto de repercussão geral admitida pelo Supremo Tribunal Federal no Recurso Extraordinário 636.886 (tema 899) . Por ocasião do julgamento do RE, foi fixado o entendimento de que 'é prescritível a pretensão de ressarcimento ao erário fundada em decisão de Tribunal de Contas'.
9. Para melhor compreensão do alcance dessa tese, cumpre transcrever trecho do voto condutor daquele julgamento, da lavra do Ministro Relator Alexandre de Moraes:
'Em conclusão, nos termos das fundamentações e decisões Plenárias do SUPREMO TRIBUNAL FEDERAL, somente são imprescritíveis as ações de ressarcimento ao erário fundadas na prática de ato de improbidade administrativa doloso tipificado na Lei de Improbidade Administrativa Lei 8.429/1992 (TEMA 897) . Em relação a todos os demais atos ilícitos, inclusive àqueles atentatórios à probidade da administração não dolosos e aos anteriores à edição da Lei 8.429/1992, aplica-se o TEMA 666, sendo prescritível a ação de reparação de danos à Fazenda Pública.
Entendo que, as razões que levaram a maioria da CORTE a estabelecer excepcional hipótese de imprescritibilidade, no tema 897, não estão presentes em relação as decisões do Tribunal de Contas que resultem imputação de débito ou multa, e, que, nos termos do §3º, do artigo 71 da CF, tem eficácia de título executivo; sendo, portanto, prescritível a pretensão de ressarcimento ao erário fundada nessas decisões; uma vez que, (a) a Corte de Contas, em momento algum, analisa a existência ou não de ato doloso de improbidade administrativa; (b) não há decisão judicial caracterizando a existência de ato ilícito doloso, inexistindo contraditório e ampla defesa plenos, pois não é possível ao imputado defender-se no sentido da ausência de elemento subjetivo.
Ressalte-se, ainda, que, com base nas decisões do Tribunal de Contas, paralelamente à ação de execução, será possível o ajuizamento de ação civil de improbidade administrativa para, garantido o devido processo legal, ampla defesa e contraditório, eventualmente, condenar-se o imputado, inclusive a ressarcimento ao erário, que, nos termos da tese fixada no TEMA 897, será imprescritível.'
10. Não resta dúvida, portanto, que o STF sedimentou o entendimento de que são prescritíveis as pretensões de ressarcimento fundadas em decisões do TCU, excepcionando apenas aquelas ações que configurem atos de improbidade administrativa dolosos tipificados na Lei 8.429/92.
11. Impende salientar que o instituto da repercussão geral apresenta o chamado efeito multiplicador, ou seja, o de possibilitar que o Supremo Tribunal Federal decida uma única vez e que, a partir dessa decisão, os processos idênticos sejam atingidos. No regime da repercussão geral introduzido pela Emenda Constitucional 45/2004, o STF divulga previamente a conclusão sobre a questão constitucional controversa exatamente para possibilitar sua utilização imediata como orientação aos demais órgãos julgadores, sendo certo que esse efeito erga omnes também atinge o TCU na apreciação das matérias de sua competência.
12. Não se olvide ainda do entendimento consolidado da Suprema Corte no sentido de que a existência de precedente firmado pelo Plenário autoriza o julgamento imediato de causas que versem sobre o mesmo tema, independentemente da publicação ou do trânsito em julgado do 'leading case' (ARE 673.256-AgR, rel. Min. Rosa Weber; ARE 930.647-AgR/PR, rel. Min. Roberto Barroso; RE 611.683-AgR/DF, rel. Min. Dias Toffoli, entre outros) .
13. Adicionalmente, deve ser considerado que a prescrição e a decadência são matérias de ordem pública que podem ser arguidas em qualquer tempo e grau de jurisdição e, inclusive, ser reconhecidas de ofício pelo julgador, o que nos leva à convicção de que o novo entendimento veiculado pelo RE 636.886 (tema 899) tem aplicação imediata a todos os processos em curso no TCU, independentemente da época da ocorrência dos fatos.
Prescritibilidade das pretensões reparatória e executória
14. Embora a controvérsia dirimida no RE 636.886 tenha sido circunscrita à prescrição ocorrida no curso da execução, quando o dano ao erário já havia sido objeto de acertamento, materializado em acórdão condenatório proferido pelo TCU, é necessário considerar as razões essenciais da decisão, para identificar seus reflexos também no que diz respeito à prescrição reparatória.
15. Observa-se que, para resolver a lide, o STF concluiu que a ressalva constante da parte final do art. 37, § 5.º, da Constituição Federal ('ressalvadas as respectivas ações de ressarcimento') não criou uma hipótese de imprescritibilidade apta a alcançar as decisões dos Tribunais de Contas. É o que se depreende do seguinte trecho do Voto do Ministro Alexandre de Moraes:
'A ressalva que permaneceu no § 5º do art. 37 da CF (ressalvadas as respectivas ações de ressarcimento) , mesmo após a retirada da expressão QUE SERÃO IMPRESCRITÍVEIS [expressão excluída por emenda do Plenário quando da apresentação do Projeto de Constituição da Comissão de Sistematização], teve por finalidade evitar, principalmente, uma anomia em relação à possibilidade de ressarcimento ao erário em face de responsabilização pela prática de eventuais atos ilícitos, enquanto ainda não tipificados pela lei exigida no § 4º do art. 37 da CF como atos de improbidade administrativa.
A ressalva prevista no § 5º do art. 37 da CF não pretendeu estabelecer uma exceção implícita de imprescritibilidade, mas obrigar constitucionalmente a recepção das normas legais definidoras dos instrumentos processuais e dos prazos prescricionais para as ações de ressarcimento do erário, inclusive referentes a condutas ímprobas, mesmo antes da tipificação legal de elementares do denominado ato de improbidade (Decreto 20.910/1932, Lei 3.164/1957, Lei 3.502/1958, Lei 4.717/1965, Lei 7.347/1985, Decreto-Lei 2.300/1986) ; mantendo, dessa maneira, até a edição da futura lei e para todos os atos pretéritos, a ampla possibilidade de ajuizamentos de ações de ressarcimento.'
16. Ocorre que, no âmbito do processo perante o TCU, a proteção do art. 37, § 5.º, da CF, era a fonte utilizada na defesa da imprescritibilidade tanto na fase condenatória como no curso da execução dos títulos extrajudiciais consubstanciados nos seus acórdãos.
17. Nesse diapasão, é forçoso concluir que também é prescritível a pretensão de ressarcimento exercida pelo TCU com o fim de apurar a ocorrência de prejuízo ao erário e condenar o agente que lhe deu causa. Essa conclusão resulta das razões de decidir utilizadas na paradigmática decisão da Corte Suprema, que delimitaram o sentido e o alcance da ressalva contida no art. 37, § 5.º, da Constituição Federal.
Regras prescricionais aplicáveis
18. Na situação específica do RE 636.886, que tratou da prescrição da pretensão ressarcitória na fase de execução de julgado do TCU, o STF aplicou as regras de prescrição contidas na Lei de Execução Fiscal (conjugada com os dispositivos pertinentes do Código Tributário Nacional) .
19. As regras da Lei de Execução Fiscal, no entanto, não se prestam a disciplinar a prescrição da pretensão reparatória do TCU na fase anterior à formação do respectivo título executivo extrajudicial consubstanciado em seu acórdão condenatório.
20. Ocorre que não há norma legal específica que discipline a prescrição no processo de controle externo, o que faz necessária a utilização da analogia para suprir essa lacuna, buscando-se um sistema normativo já existente que seja mais compatível com as atividades de identificação de dano e de imputação de responsabilidades levadas a efeito pelo TCU.
21. Aqui defendemos que deva ser aplicado o mesmo marco normativo prescricional tanto para a pretensão punitiva do Tribunal quanto para a sua pretensão de ressarcimento do dano ao erário. Isso se justifica na medida em que o instituto da prescrição busca indicar se ainda é possível ao Tribunal de Contas exercer a apuração e julgamento dos fatos, independentemente do desfecho do processo (imputação de débito ou aplicação de sanções) . Ademais, sob a perspectiva do tempo como vetor da segurança jurídica e da própria prescrição como elemento indissociável do devido processo legal, a fixação de um prazo prescricional também objetiva não comprometer a possibilidade de defesa do responsável. E sua defesa normalmente se refere a fatos em relação aos quais teve participação ou conhecimento, independentemente de, após a apuração, as consequências de sua responsabilidade se situarem no âmbito do ressarcimento ou da sanção.
22. Cabe pontuar que houve ampla discussão acerca da prescrição da pretensão punitiva no Tribunal, que culminou com a adoção do prazo de dez anos do Código Civil (Acórdão 1441/2016-TCU-Plenário) , em detrimento do regime de prescrição quinquenal da Lei 9.873/1999, o qual então nos parecia mais adequado, conforme expusemos detalhadamente em manifestação exarada nos autos do TC Processo 020.635/2004-9.
23. Naquela oportunidade, já não vislumbrávamos fundamentos jurídicos sólidos para a adoção do Código Civil como referencial analógico a ser utilizado pelo Tribunal de Contas da União em matéria de prescrição, senão apenas uma aparente escolha conservadora pelo prazo mais dilatado para o exercício da jurisdição de Controle Externo.
24. Parecia-nos que a opção pelo prazo prescricional quinquenal previsto na Lei 9.873/1999 era a mais consentânea com a atuação estatal de Controle Externo, por dispor expressamente sobre o exercício da ação punitiva pela Administração Pública Federal, direta e indireta, como também por prever o lustro como o prazo para o perecimento do direito de agir da Administração Pública.
25. Com efeito, embora o controle externo não seja exercido com respaldo no poder de polícia mencionado no art. 1.º do diploma legal supra, a atuação punitiva de ambos apresenta mais similaridades do que diferenças, autorizando o uso da analogia. Uma das semelhanças é a inexistência de partes em ambos os processos administrativos, tanto o punitivo derivado do poder de polícia quanto aquele exercido pelo TCU, nos quais, também, o órgão estatal exerce independentemente de provocação de outrem o direito de perseguir e de punir (jus persequendi e jus puniendi) , aproximando as duas esferas de atuação sobremaneira.
26. Ademais, observávamos que a Lei 9.873/1999 disciplinava a prescrição em sua integralidade, estabelecendo um prazo geral de 5 anos, incidente sobre todo e qualquer fato que enseja a pretensão punitiva da União, com disposições sobre termo inicial de contagem do prazo, interrupção e suspensão.
27. Também a previsão da prescrição intercorrente no prazo de 3 (três) anos (art. 1.º, § 1.º, da lei) se afigura medida harmônica com o exercício do Controle Externo, como forma de evitar que a inércia e morosidade do Poder Público se estendam indefinidamente, constituindo importante instrumento de segurança jurídica e de estabilidade das relações jurídicas, que recomendava a integração analógica por meio da Lei 9.873/1999.
28. De todo modo, o Tribunal perfilhou entendimento diverso, tendo uniformizado sua jurisprudência quanto à prescrição da pretensão punitiva com a adoção do prazo decenal geral do Código Civil (Acórdão 1441/2016-TCU-Plenário) .
29. No entanto, entendemos que, com o recente reconhecimento da prescritibilidade do débito pelo STF, faz-se necessário revisitar toda a matéria.
30. Em situações que versavam sobre sanções aplicadas pelo TCU, a prescrição foi discutida pelo STF em julgamentos posteriores ao Acórdão 1441/2016-TCU-Plenário. Houve decisões colegiadas de ambas as turmas do STF no sentido de que a pretensão punitiva no processo de controle externo é regida pela Lei 9.873/1999 (1.ª Turma: MS 32.201, DJe-173, 4/8/2017; 2.ª Turma: MS 35.512-AgR, DJe-135, 19/6/2019 e MS 36.067, DJe-234, 28/10/2019) .
31. A matéria foi objeto de detalhada análise no MS 32.201. Nesse julgamento, após examinar os fundamentos do Acórdão 1441/2016-TCU-Plenário, o STF manifestou-se em sentido diverso, nos termos da seguinte ementa:
'Direito administrativo. Mandado de segurança. Multas aplicadas pelo TCU. Prescrição da pretensão punitiva. Exame de legalidade.
1. A prescrição da pretensão punitiva do TCU é regulada integralmente pela Lei 9.873/1999, seja em razão da interpretação correta e da aplicação direta desta lei, seja por analogia. (...) .'
32. O critério utilizado pelo STF no exame da prescrição punitiva pode ter aplicação mais ampla, para ser utilizado como fonte de integração também no que diz respeito à pretensão reparatória, até que haja a edição de norma específica.
33. Cabe destacar que o prazo de cinco anos fixado na Lei 9.873/1999 é compatível com a diretriz de que a ação e a execução prescrevem no mesmo prazo (Súmula 150 do STF) , e o prazo quinquenal foi adotado pelo STF para a execução do acórdão condenatório do TCU (RE 636.886) .
34. Ressalte-se, ainda, que, na ausência de norma em contrário, o princípio da simetria orienta que o Poder Público tenha, para agir, o mesmo prazo que a lei estabelece para a pretensão inversa, ou seja, para quando o Estado é demandado, sendo certo que a pretensão de ressarcimento exercida pelo particular contra o Estado observa o prazo quinquenal fixado pelo Decreto 20.910/1932.
35. Além disso, a Lei 9.873/1999 apresenta hipóteses detalhadas quanto aos outros aspectos da regulação da prescrição (termo inicial e causas interruptivas) , compatíveis com as peculiaridades do processo de controle externo como um todo (e não apenas quando tal processo se destina à aplicação de sanções) .
36. No que toca às causas interruptivas, vale ressaltar que, nos julgamentos dos Mandados de Segurança 32.201 e 36.067, o Supremo Tribunal Federal descortinou diversos procedimentos de controle que se enquadrariam analogicamente às hipóteses previstas no art. 2.º da Lei 9.873/99, a exemplo de lavratura de relatório de auditoria, certamente um ato inequívoco que importa a apuração do fato (art. 2.º, II) , instauração de tomada de contas especial, também um ato inequívoco que importa a apuração do fato (art. 2.º, II) , autuação da TCE no Tribunal, do mesmo modo (art. 2.º, II) , citação do responsável (art. 2.º, I) , e exercício do poder punitivo por meio da prolação de acórdão condenatório (art. 2.º, III) .
37. Por fim, cumpre transcrever trecho do Voto do Ministro Gilmar Mendes no julgamento do RE 636.886, em que justifica a adoção supletiva do art. 1.º da Lei 9873/99 para o deslinde da questão:
'Considerando que a atividade de controle externo, a cargo do Poder Legislativo e auxiliado pelo Tribunal de Contas, é exercida, mutatis mutandis, como poder de polícia administrativa lato sensu, cujo objeto é agir preventiva ou repressivamente em face da ocorrência de ilícito que possa causar ou cause prejuízo ao erário, entendo aplicável o prazo quinquenal punitivo para os casos de ressarcimento aos cofres públicos, salvo em se tratando de fato que também constitua crime, ocasião em que a prescrição reger-se-á pelo prazo previsto na lei penal. Até porque, como garantia fundamental do cidadão fiscalizado, conforme visto, é etapa obrigatória a efetivação do contraditório e da ampla defesa no processo de tomada de contas para que, após o regular processo administrativo, culmine-se com o título executivo extrajudicial que enseje a cobrança judicial visando ao ressarcimento ao erário.'
38. Isto posto, até que sobrevenha norma específica, entendemos que a adoção do regime previsto na Lei 9.873/1999 apresenta-se como solução adequada para regular a prescrição para a atuação do Tribunal, tanto por observar os parâmetros que preponderam no conjunto de normas do direito público, como por ser, também, a norma que já vem sendo utilizada pelo STF para reger a limitação temporal ao poder sancionador do TCU.
Exame da prescrição no caso concreto
A) Histórico da Tomada de Contas Especial
39. O Convênio 673/2008 (Siafi 633622) , celebrado pela Prefeitura Municipal de Congo/PB com o Ministério do Turismo, que teve por objeto a realização de festa junina no município, foi firmado em 19/6/2008 (peça 2, p. 219) , mesma data programada para o início do evento com a apresentação das bandas, que compreendeu o período de 19 a 22/6/2008 (peça 2, p. 217) . Para a execução do objeto, foram previstos R$ 157.500,00, dos quais R$ 150.000,00 ficaram a cargo da concedente, e R$ 7.500,00 corresponderiam à contrapartida (peça 2, p. 81) .
40. Os recursos federais foram repassados quatro meses após a realização do evento, em parcela única, mediante a ordem bancária 08OB901223, em 23/10/2008, sendo creditados na conta específica em 27/10/2008 (peça 2, p. 107, 145) . O município depositou a contrapartida em 21/11/2008 (peça 2, p. 147) .
41. O ajuste vigeu no período de 19/6 a 1/11/2008, acrescido de prazo de trinta dias para apresentação da prestação de contas, tendo sido prorrogado de ofício, por intermédio de apostilamento, até 5/1/2009 (peça 2, p. 79, 105, 109, 495) .
42. Em 4/12/2008, foi enviada ao Ministério do Turismo a prestação de contas do convênio (peça 2, p. 117-147) . A documentação foi apreciada por meio do Parecer Técnico 649/2009, de 6/10/2009 (peça 2, p. 149-153) , que registrou pendências. A avaliação da execução financeira do ajuste, consubstanciada na Nota Técnica de Análise 863/2009, 14/12/2009, também consignou ressalvas.
43. Foi encaminhado ao responsável para conhecimento do resultado da análise da prestação de contas o Ofício 2036/2009/DGI/SE/MTur, de 22/12/2009, acompanhado da documentação pertinente (peça 2, p. 155-167) . Em 4/2/2010, José Silva apresentou defesa (peça 2, p. 169-263) .
44. A par das alegações de defesa apresentadas pelo responsável, a concedente emitiu a Nota Técnica de Reanálise 1013/2010, 4/11/2010, que novamente registrou ressalvas na prestação de contas do convênio (peça 2, p. 267-277) .
45. O convenente foi cientificado do resultado da reanálise mediante envio do Ofício 1401/2010/CEAPC/DGE/SE/MTur, de 4/11/2010, acompanhado da respectiva nota técnica (peça 2, p. 265, 325) . O responsável, em atenção, apresentou nova defesa por meio do Ofício 419/2010, de 29/12/2010 (peça 2, p. 279-283) .
46. O MTur, após nova análise, concluiu pela regularidade com ressalvas para a execução financeira, enquanto a física foi reprovada.
47. Mais uma vez cientificado - Ofício 359/2011/CEAPC/DGE/SE/MTur, de 18/2/2011, (peça 2, p. 285, 327) -, José Alves da Silva novamente compareceu aos autos em sua defesa por meio do Ofício 50/2011, de 1/3/2011 (peça 2, p. 297-301) .
48. Em resposta, a concedente emitiu a Nota Técnica de Reanálise 717/2011, 14/3/2011, em que apontou a persistência de ressalvas. Foi promovida a cientificação da convenente via Ofício 617/2011/CEAPC/DGE/SE/MTur, de 21/3/2011, que apresentou defesa outra vez, em 23/2/2011 (peça 2, p. 315-317) .
49. Essa troca de informações entre concedente e convenente persistiu ao longo de 2011 e adentrou 2012, quando, finalmente, o MTur notificou o município (Ofício 2368/2012) e José Alves da Silva (ofício 2369/2012) , em dezembro de 2012, a respeito da reprovação das contas, requerendo o recolhimento do débito imputado (peça 2, p. 383-387, 445) .
50. Em 1.º/3/2013, o responsável ingressa com ação declaratória, com pedido de antecipação de tutela contra a União perante a 15.ª Vara da Justiça Federal no Distrito Federal (peça 2, p. 407-427) . Pediu a suspensão do processo administrativo que tramitava no MTur, bem como que se determinasse ao repassador para se abster de praticar qualquer ato coercitivo de cobrança em relação ao convênio 673/2008 (peça 3) . Requereu, ainda, que fosse declarado que o evento do convênio de fato ocorreu na forma prevista e que ele nada deveria em decorrência desse ajuste.
51. Pouco tempo antes, em 15/2/2013, José Alves da Silva encaminhou também um expediente com conteúdo semelhante, dirigido ao Ministro do Turismo, com pedido para considerar a total aplicação dos recursos repassados no objeto previsto no convênio, que, segundo alegou, foi cabalmente comprovado pelas robustas evidências juntadas ao longo da instrução processual administrativa (peça 2, p. 429-443) .
52. Em 19/4/2013, mediante despacho, o Coordenador Geral de Convênios do Ministério do Turismo determinou a inscrição do convenente no cadastro de inadimplentes do Siafi (peça 2, p. 451) .
53. No Relatório de TCE 763/2013, de 28/8/2013, a concedente fez um relato dos atos do processo e concluiu, na linha do apurado pela área técnica, que a não apresentação da documentação complementar comprobatória da execução do objeto seria causa suficiente para a glosa integral das despesas (peça 2, p. 471-483) .
54. Em 20/1/2014, o Controle Interno expediu Relatório de Auditoria 84/2014, alinhando-se às conclusões provenientes do repassador (peça 2, p. 501-511) .
55. No âmbito do controle externo, a Unidade Técnica fez seu primeiro pronunciamento em 12/11/2015 (peças 20 e 21) , quando analisou o histórico e as informações da TCE, tendo concluído, nesta oportunidade, pela necessidade de citação dos responsáveis. A autorização para a realização dos chamamentos processuais foi dada mediante despacho do Ministro Relator em 16/11/2015 (peça 22) . Constam os avisos de recebimento dos ofícios de José Alves da Silva e da Xoxoteando Produções Artísticas Ltda., respectivamente, em 2/12/2015 e 7/12/2015 (peças 26 e 27) .
56. Percorrido o prazo para apresentação das defesas, e analisadas as alegações do ex-prefeito, uma vez que a empresa foi considerada revel, a Unidade Técnica se manifestou sobre o processo no mérito em 30/8/2016 (peças 35 e 36) . Após a inclusão de novos elementos de defesa pelo responsável em 7/7/2017 (peça 37) e 1°/8/2017 (peça38) , e tendo este Parquet se pronunciado em 9/10/2017, o Pleno da Corte de Corte deliberou sobre a TCE em 21/8/2019, momento em que foi exarado o Acórdão 1927/2019-TCU-Plenário, ora recorrido.
B) Exame da prescrição pelo prazo geral
57. Quanto à prescrição, a Lei 9.873/1999 apresenta um prazo geral, de cinco anos (art. 1.º, caput) , e um prazo especial, previsto no art. 1.º, § 2.º, a saber: 'quando o fato objeto da ação punitiva da Administração também constituir crime, a prescrição reger-se-á pelo prazo previsto na lei penal'. Com relação a essa particular hipótese, registre-se o entendimento do STJ no sentido de que a pretensão punitiva da Administração Pública em relação a infração administrativa que também configura crime em tese somente se sujeita ao prazo prescricional criminal quando instaurada a respectiva ação penal (REsp 1116477/DF, Rel. Ministro TEORI ALBINO ZAVASCKI, PRIMEIRA TURMA, julgado em 16/08/2012, DJe 22/08/2012) .
58. Nestes autos, há notícia de instauração de ação penal que versa sobre os fatos objeto desta TCE (peças 37 e 38) . Trata-se do Inquérito Policial 0180/2015, instaurado, com base em notícias de malversação dos recursos do Convênio 673/2008 (Siafi 633622) , para apurar a ocorrência dos crimes do art. 1.º, incisos I e II, do Decreto-lei 201/1967 (crime de responsabilidade de prefeito municipal por apropriação ou desvio de verbas públicas) .
59. A investigação reconheceu a prescrição do possível ato de improbidade administrativa, e afastou a possibilidade de crime licitatório, além de atestar a inexistência de indícios suficientes de materialidade como a prática de desvio de recursos. O processo (0800081- 70.2017.4.05.8203) foi arquivado pelo Juízo da 11.ª Vara Federal da Paraíba, com fundamento no art. 28 do Código de Processo Penal, atendendo-se ao correspondente requerimento do Ministério Público Federal, sem prejuízo da retomada das investigações se houver novas notícias (art. 18 do CPP) .
60. Diante dessas informações, embora tenha havido a instauração da ação penal, cumpre-nos adotar o prazo geral quinquenal para a análise da prescrição no caso concreto, uma vez que ela foi arquivada sem reconhecimento do crime pelo juízo responsável.
61. Consoante a regra contida no art. 1.º da Lei 9.873/1999, o termo inicial para contagem do prazo prescricional deve ser fixado no momento em que foi praticado o ato irregular, que, no caso do evento em tela, cujo débito tem origem na ausência de comprovação da execução física do objeto, entendemos ser a data programada para a última noite de apresentação das bandas, em 22/6/2008 (peça 2, p. 217) .
62. Diante do detalhado histórico desta TCE, descrito no tópico precedente, e considerando como termo inicial a data de 22/6/2008, observa-se a superveniência de alguns marcos temporais que, nos termos do art. 2.º da Lei 9.873/1999, interromperam a contagem do prazo prescricional quinquenal - notificação/citação dos acusados (inciso I) ; ato inequívoco que importe apuração do fato (inciso II) ; decisão condenatória recorrível (inciso III) ; ou qualquer expediente que importe em manifestação expressa de tentativa de solução conciliatória no âmbito interno da administração pública federal (inciso IV) .
63. Considerado esse retrospecto, entendemos que, a despeito do longo prazo percorrido desde meados de 2008, até o momento não houve decurso do prazo prescricional que pudesse inviabilizar o julgamento desta TCE pelo Tribunal. O maior interstício verificado nesse período sem a ocorrência de qualquer das causas de interrupção foi entre a manifestação deste MPTCU em outubro de 2017 e a deliberação de mérito do processo pelo Plenário em agosto de 2019, quase dois anos depois.
64. Veja-se que na fase interna da TCE, os anos subsequentes ao evento foram de constantes trocas de informações entre o responsável e a concedente, culminando em diversas manifestações do MTur sobre a execução do convênio, sempre que demandado pelo Senhor José Alves da Silva.
65. No âmbito do controle externo, com autuação do processo em meados de 2014 (peça 1) , as citações foram efetuadas em dezembro de 2015, a análise de mérito pela Unidade Técnica foi realizada em agosto de 2016, tendo este Parquet se pronunciado em outubro de 2017, após apresentação de novos elementos pelo responsável em 7/7/2017 e 1.º/8/2017. A deliberação dos autos foi prolatada em reunião do Colegiado ocorrida em 21/8/2019.
C) Exame da prescrição intercorrente
66. Nos termos do art. 1.º, § 1º, da Lei 9.873/1999, opera-se a prescrição intercorrente se o procedimento administrativo ficar paralisado por mais de três anos, pendente de julgamento ou despacho.
67. A finalidade da prescrição intercorrente, com seu prazo próprio, é assegurar a eficiência e a celeridade das apurações administrativas. Seria contrário a esse propósito a paralisação injustificada do processo por período mais extenso do que o triênio fixado em lei.
68. De outra parte, verifica-se uma correlação entre a prescrição intercorrente e as causas de interrupção da prescrição previstas no art. 2.º da Lei 9.873/99. Uma vez interrompida a prescrição por alguma daquelas hipóteses, o processo não pode ficar inativo, sem julgamento ou despacho, por mais de 3 anos, sob pena de se configurar a forma intercorrente da prescrição.
68. No presente processo, a marcha procedimental detalhada no histórico da TCE (itens 39 a 56 supra) já evidencia que o processo teve andamento regular, de modo que não se operou a prescrição intercorrente.
69. Tendo em vista que não se operou a prescrição no presente caso, passamos à análise de mérito do recurso objeto deste parecer (peças 74 e 83) .
70. Primeiramente, reiteramos a análise quanto à responsabilidade da empresa Xoxoteando Produções Artísticas Ltda. registrada em nossa primeira manifestação nos autos (peça 39) , bem como reforçamos a proposta de excluí-la da relação jurídica processual, aproveitando-se do efeito devolutivo ínsito ao Recurso de Reconsideração interposto.
71. Outrossim, afastamos, neste caso, a fundamentação para impugnação das despesas com base na ausência de documentos probatórios dos cachês recebidos pelos artistas.
72. Em processos semelhantes, cujos eventos ocorreram em data anterior à publicação da Portaria MTur 153/2009, de 6/10/2009, defendemos que tal situação não configura quebra do nexo causal, nem irregularidade que justifique a aplicação de multa, uma vez que não havia prévia exigência de apresentação dessa informação pelo convenente à época, quando da prestação de contas.
73. O mesmo acontece no presente caso, com o ajuste tendo sido firmado em 2008, sem previsão de cláusula convenial constituindo tal obrigação (peça 2, p. 69 a 101) , e sem qualquer regulamento que exigisse a comprovação de recebimento do pagamento pelas bandas, pelos artistas contratados ou pelos funcionários e técnicos que participaram da estrutura do evento.
74. Ademais, a remuneração da banda, dos artistas e dos demais técnicos e funcionários que compõem a apresentação contratada insere-se na relação privada havida entre estes e a empresa de intermediação contratada pela prefeitura. Nessa relação privada impera o princípio da liberdade de formas, isto é, os contratos e recibos podem ser feitos verbalmente, sem qualquer necessidade legal de prévia ou posterior comprovação, a teor do disposto no art.107 do Código Civil.
75. Assim, ante a lacuna de prévia regulamentação que o exija, na ausência de cláusula convenial que constitua obrigação diversa, e na inexistência de qualquer indício da possível falta de pagamento dos membros da banda, não há como se exigir da empresa intermediária a comprovação documental do pagamento aos artistas por ela contratados.
76. Em que pesem essas considerações a favor do responsável, resta, de fato, a necessidade de comprovação da execução física do evento. Apesar das declarações acostadas aos autos, sua força probatória não é suficiente para demonstrar a plena realização do evento conforme ajustado junto ao MTur. Outros meios de prova se fazem necessários para essa finalidade. Nem mesmo fotografias das apresentações das bandas são aptas a tanto, se não incluírem em suas imagens registros de elementos que demonstrem a data de realização da festividade.
77. Observamos que o responsável se esforça em tentar trazer ao processo documentação que demonstre a realização do evento, mas ela carece de elementos capazes de formar tal convicção. Veja-se o caso do áudio com suposta propaganda veiculada na rádio à época do evento, anexado ao memorial acostado à peça 98 dos autos: sem estar acompanhado do comprovante de veiculação, não é possível estabelecer capacidade probatória.
78. Convém acrescentar que estava previsto, na Cláusula Décima Segunda, Parágrafo Segundo do convênio, a apresentação de fotografias (ou vídeos, jornal) , no âmbito da prestação de contas, que apontassem a fixação da logomarca do Ministério do Turismo no material promocional (item 'e') , bem como cópias de anúncios e respectivos comprovantes de veiculação (item 'j') (peça 2, p. 93-95) , os quais seriam aceitos para fins de comprovação da execução física da festa junina, mas não foram trazidos aos autos pelo ex-prefeito.
79. Assim, embora consideremos haver comprovação do nexo causal mediante o pagamento à empresa intermediária Xoxoteando Produções Artísticas Ltda., em clara divergência ao entendimento defendido pela Unidade Técnica, acompanhamos o exame da Serur em que conclui pela ausência de prova quanto à execução física da festa junina, conforme discorrido nos parágrafos 26 a 37 de sua instrução (peça 95, p. 6-8) .
80. Diante desse contexto, com as devidas vênias por divergir da Unidade Técnica em parte do mérito de sua análise, esta representante do Ministério Público manifesta-se pelo conhecimento do recurso, para dar-lhe provimento parcial, no sentido de que seja acatada a comprovação da regularidade financeira do Convênio 673/2008 (Siafi 633.622) , porém, em razão exclusivamente da ausência de comprovação da execução física do objeto, manter o julgamento pela irregularidade das contas de José Alves da Silva, com a respectiva condenação em débito pela integralidade dos recursos repassados, e a aplicação da multa fundamentada no art. 57 da Lei 8.443/1992 - a qual, todavia, deve ter sua dosimetria revista em razão da alteração no fundamento do dano. Ademais, reiteramos a proposta de excluir a empresa Xoxoteando Produções Artísticas Ltda. da relação jurídica processual, nos termos já defendidos em nosso parecer precedente (peça 39) ."
	É o Relatório.

8.1. Joanilson Guedes Barbosa (13.295/OAB-PB), representando Xoxoteando Produções Artísticas Ltda.-ME;  
8.2. Jéssica de Oliveira Amaral (48.386/OAB-DF) e outros, representando José Alves da Silva.

Procuradora-Geral Cristina Machado da Costa e Silva.

TOMADA DE CONTAS ESPECIAL. MINISTÉRIO DO TURISMO. CONVÊNIO. EXECUÇÃO FÍSICA DO OBJETO NÃO DEMONSTRADA. CONTAS IRREGULARES. DÉBITO. MULTA. EMBARGOS DE DECLARAÇÃO REJEITADOS. RECURSO DE RECONSIDERAÇÃO. ELEMENTOS DE PROVA DOS AUTOS INSUFICIENTES PARA COMPROVAR APRESENTAÇÃO DAS ATRAÇÕES MUSICAIS. RESPONSABILIDADE DO EX-PREFEITO, SIGNATÁRIO DO TERMO DO CONVÊNIO. ÔNUS DO RESPONSÁVEL DE COMPROVAR O ADEQUADO USO DOS RECURSOS PÚBLICOS. BOA-FÉ OBJETIVA NÃO CARACTERIZADA. AUSÊNCIA DE NEXO ENTRE O REPASSE FEDERAL FEITO À EMPRESA CONTRATADA E O PAGAMENTO DO CACHÊ DAS BANDAS. APRESENTAÇÃO DE CARTA DE EXCLUSIVIDADE QUE SE RESTRINJA À DATA E AO LOCAL DO EVENTO OFENDE O DISPOSTO NO ART. 25, INCISO III, DA LEI 8.666/1993. CONHECIMENTO. NEGATIVA DE PROVIMENTO.

TOMADA DE CONTAS ESPECIAL (TCE)

Secretaria de Recursos (Serur); Secretaria de Controle Externo de Tomada de Contas Especial (SecexTCE).

Em julgamento, recurso de reconsideração interposto por José Alves da Silva, ex-Prefeito Municipal de Congo/PB, contra o Acórdão 1927/2019-TCU-Plenário (relator Ministro José Múcio Monteiro; revisor Ministro Aroldo Cedraz; redator Ministro-Substituto Augusto Sherman Cavalcanti) .
Por meio da decisão recorrida, esta Corte julgou irregulares as contas do recorrente, condenou-lhe ao pagamento do débito de R$ 150.000,00 em solidariedade com a empresa Xoxoteando Produções Artísticas Ltda. e aplicou-lhe multa de R$ 25.000,00, em razão de irregularidades na execução do Convênio 673/2008, celebrado entre o Ministério do Turismo e o Município de Congo/PB, tendo como objeto o apoio financeiro para a realização de festa junina local.
Nesta oportunidade, o recorrente alega, em síntese: i) preliminar relativa à prescrição quinquenal das ações de ressarcimento ao erário em razão do período transcorrido entre os fatos irregulares (19 a 22/06/2008) e a citação nestes autos (novembro de 2015) ; ii) boa-fé em sua conduta; iii) que o objeto teria sido integralmente executado, sendo que o Ministério do Turismo teria se limitado a apontar deficiências formais em apenas um elemento de prova (registro fotográfico) ; e iv) inexistência da prática de crime à luz do arquivamento de inquérito policial (IPL 180/2015) e informações oriundas de processo judicial, ambos alusivos aos mesmos fatos.
Após examinar as razões recursais, a Secretaria de Recursos (Serur) concluiu que não foram trazidos subsídios suficientes para alterar a deliberação recorrida, razão pela qual propôs o conhecimento e o não provimento do apelo recursal.
O Parquet, em oitiva regimental, analisou e refutou a hipótese de ocorrência da prescrição no caso em exame, mas defendeu o provimento parcial do recurso para acatar a comprovação da regularidade financeira do ajuste - mantendo-se, porém, o julgamento pela irregularidade das contas de José Alves da Silva e respectiva condenação em débito e aplicação de multa em razão da ausência de comprovação da execução física do objeto. 
Nessa toada, o MPTCU pugnou que a dosimetria da sanção fosse revista em razão da defendida alteração no fundamento do dano. Sugeriu, ainda, excluir a empresa Xoxoteando Produções Artísticas Ltda. da relação jurídica processual pelos motivos expostos no parecer ministerial exarado na etapa processual imediatamente anterior à prolação do Acórdão 1927/2019-TCU-Plenário.
Preliminarmente, ratifico o despacho exarado no sentido de que o presente recurso merece ser conhecido, porquanto preenche os requisitos de admissibilidade previstos nos arts. 32, inciso I, e 33, da Lei 8.443/1992.
Quanto ao mérito, acompanho a análise empreendida pela secretaria especializada, transcrita no relatório precedente, bem como o arrazoado produzido pelo MPTCU especificamente em relação à preliminar de prescrição, razão pela qual incorporo os fundamentos às minhas razões de decidir, sem prejuízo das seguintes considerações.
Em relação à prescrição para fins de ressarcimento, sabe-se que há tempos este Tribunal, baseado em precedentes do STF e na interpretação do art. 37, § 5º, da Constituição Federal de 1988, tem adotado o entendimento, consolidado na Súmula-TCU 282, de que "as ações de ressarcimento movidas pelo Estado contra os agentes causadores de danos ao erário são imprescritíveis". 
Ocorre que, recentemente, o Supremo Tribunal Federal (STF) , ao julgar o Recurso Extraordinário 636.886/AL, fixou, com repercussão geral, o seguinte enunciado para o Tema 899: "É prescritível a pretensão de ressarcimento ao erário fundada em decisão de Tribunal de Contas".  
Entendo que esse recente julgado do STF deverá ensejar a revisão da jurisprudência deste Tribunal. No entanto, reconheço que, nos moldes em que foi fixada a tese da Suprema Corte, existem muitas dúvidas e lacunas a serem sanadas, que tornam extremamente difícil a sua imediata aplicação, de forma genérica e abrangente, aos processos que tramitam neste Tribunal. Dada a ausência de lei específica, não há prazo prescricional estabelecido - em lei ou mesmo pela Suprema Corte - para a atuação do TCU no que diz respeito à apuração de dano ao erário, bem como sobre como se daria o início da contagem e as interrupções desse prazo.
Ademais, embora o verbete já tenha sido publicado, a decisão ainda é passível de modificação mediante embargos de declaração, possibilitando o esclarecimento dessas questões ou mesmo a modulação de efeitos, com impacto nos processos em curso. 
Até que sobrevenham todos esses esclarecimentos e definições, embora desejável, não é possível a imediata aplicação, com a devida segurança, da tese fixada pelo STF no âmbito do TCU. Por outro lado, não se pode deixar de dar encaminhamento aos incontáveis processos que tangenciam essa discussão neste Tribunal.
Dessa forma, tenho me curvado à compreensão dos meus pares pela manutenção, por ora, do entendimento que há anos vem sendo adotado pelo TCU e pelo próprio STF, no sentido de considerar imprescritíveis as ações de ressarcimento ao erário. 
Ainda assim, o Parquet bem demonstrou que, ainda que o STF venha a definir, em sede de repercussão geral, que o regramento previsto na Lei 9.873/1999 se aplica aos processos de controle externo, ainda assim não teria ocorrido a prescrição neste caso concreto.   
Vencida a preliminar, nota-se que a alegação recursal de boa-fé se baseia na suposta presunção desse atributo em razão de providências adotadas pelo ex-Prefeito na fase de preparação do evento objeto do Convênio 673/2008, ora examinado. Ocorre que as irregularidades tratadas nos autos dizem respeito à fase posterior, de comprovação da regular aplicação dos recursos federais, cujos elementos probatórios não permitem aferir a boa-fé do recorrente. 
A constatação da inexistência de indícios de materialidade delitiva (apropriação, desvio ou utilização de recursos públicos em proveito próprio ou alheio) no âmbito do processo judicial mencionado na peça recursal, e ainda o arquivamento de inquérito policial alusivo aos mesmos fatos, por si sós, são incapazes de comprovar a alegada boa-fé do recorrente e não vinculam a atuação desta Corte, ante o princípio da independência das instâncias. 
Assim, na esteira de já consolidada jurisprudência desta Casa, a análise da conduta do ex-Prefeito foi feita sob o ponto de vista objetivo, sem que seja necessária a comprovação de má-fé (dolo) para sua condenação em débito e aplicação de multa, sendo bastante constatar a ausência de boa-fé objetiva.
Rememoro que, nos termos do voto vencedor da decisão recorrida, de autoria do redator Ministro-Substituto Augusto Sherman Cavalcanti, a responsabilização do recorrente derivou da falta de comprovação da execução física do objeto do convênio, bem como da não demonstração do nexo entre os recursos do convênio e o pagamento do cachê das bandas, tendo em vista que os pagamentos aos artistas supostamente perfizeram o valor total conveniado. Tal responsabilidade foi assumida na assinatura do termo de convênio (peça 2, p. 69-101) , instrumento que o fez garantidor da perfeita execução do objeto ajustado.
Apesar de terem sido apresentadas fotos de apresentações musicais (peça 2, p. 251, 253, 255, 257, 259, 261 e 263) , em nenhuma delas se observa a indicação de nomes de bandas ou qualquer elemento (banner, cartaz, placa ou algo semelhante) que evidencie tratar-se do evento em questão.
Outrossim, as declarações de terceiros apresentadas, por si sós, têm baixa força probatória, sendo consideradas apenas quando em conjunto com outros elementos probatórios válidos de natureza distinta. Ou seja, o registro fotográfico acostado aos autos não permitiu concluir que as bandas Telengo Tengo, Capim Cubano, Forró Mella Pinto, Forró Moral, Ton Oliveira e Genildo e Ginaldo se apresentaram na Festa Junina de Congo/PB de 2008.
Ademais, o ex-Prefeito contratou sociedade empresária cuja condição de empresário exclusivo dos artistas não foi comprovada. De fato, conforme jurisprudência deste Tribunal, a apresentação de documento de exclusividade que se restrinja às datas e ao local do evento, como são as declarações constantes dos autos (peça 34, p. 63-68) , não são capazes de justificar a contratação direta de artistas por intermédio de agenciador exclusivo, com base no art. 25, inciso III, da Lei 8.666/1993 (inexigibilidade de licitação) . De se notar que, de acordo com a jurisprudência do TCU, essa falha não implica, por si só, imputação de débito, sendo passível de imposição de multa ao gestor que a pratique ou considerada no contexto da não comprovação da correta aplicação dos valores.
Rememorados os fatos e fundamentos, o recorrente afirma, nesta ocasião, que os documentos apresentados seriam plenamente suficientes para comprovar a apresentação das bandas. Nesse sentido, aponta o conjunto probatório composto por declaração do convenente, declaração do presidente da câmara municipal, contrato firmado com a empresa representante dos artistas, dispensa de licitação aprovada pelo órgão concedente, cartas de exclusividade assinadas pelos artistas e anúncio da rádio local com a notícia da realização do evento.
Ao analisar o ponto, a Serur revisitou todo o conjunto probatório acostado aos autos, conforme detalhado quadro-resumo e rol constante dos parágrafos 19 e 20 da instrução transcrita no relatório precedente, vis-à-vis as informações apresentadas neste recurso. 
Com isso, concluiu que o recorrente não trouxe elementos de prova hábeis a lacuna probatória demanda por esta Corte de Contas e pelo órgão concedente (Parecer Técnico 1.013/2010 do Ministério do Turismo - peça 2, p. 269) , de modo a evidenciar a execução física do objeto ajustado.
De se notar que a apresentação das bandas não restou demonstrada em qualquer das oportunidades em que o Ministério do Turismo examinou a prestação de contas, conforme os pareceres técnicos 1.013/2010, 334/2010, 717/2011, 1.375/2011, 127/2011 673/2012 e relatório de TCE 763/2013 (peça 2, p. 267-277, 287-295, 305-313, 379-381, 389-393 e 437-483) .
Ressalto que a ata de reunião da associação de desenvolvimento comunitário e apoio social de Congo/PB (peça 2, p. 367-371) e as declarações do comandante do destacamento da polícia militar (peça 34, p. 107) , dos membros da comissão de licitação (peça 83, p. 11-12) , do convenente (não encontrada nos autos) e do presidente da câmara municipal (não encontrada nos autos) constituem-se de declarações de terceiros, que, dissociados de outros elementos, são insuficientes para comprovar a efetiva apresentação das bandas, pois possuem baixa força probatória e provam somente a existência da declaração, mas não o fato declarado.
 Ademais, não foram localizados nos autos a alegada declaração do convenente e, no caso do anúncio de rádio local, o arquivo de áudio veio aos autos apenas como anexo ao memorial de peça 98. Ocorre que, conforme salientado pelo MPTCU, ainda careceria comprovante de veiculação, de modo que não é possível estabelecer capacidade probatória suficiente para demonstrar a apresentação de todas as bandas no evento e suprir a regularidade financeira do ajuste.
Dessa maneira, ao contrário do que alega o recorrente, não se trata de apontar deficiências formais nas fotografias, porquanto é nítida a falta de evidências nas imagens que as associem às bandas contratadas e à festa junina descrita no plano de trabalho do convênio.
Registro que a empresa Xoxoteando, segundo apurado pelo Ministério Público Federal -MPF (peça 6, p. 4) , teria vencido 145 licitações em município paraibanos, recebendo dos cofres públicos a monta de R$ 12,5 milhões. E, ainda que as investigações do MPF não tenham coligido elementos comprobatórios especificamente relacionados ao convênio em apreço, consta da documentação obtida (peça 6, p. 6) , encaminhada pelo Procurador da República Filipe Albernaz Pires, que a empresa "fraudou/simulou inúmeras licitações em conluio com gestores públicos".
Ademais, o Juízo da 15ª Vara Cível Federal/DF julgou improcedente ação de declaração de realização do objeto do Convênio 673/2008, impetrada pelo recorrente José Alves da Silva contra a União Federal no âmbito do processo 0008007-44.2013.4.01.3400, conforme transcrito pela unidade instrutora - o que corrobora as conclusões do acordão recorrido.
Nesse cenário, ante a não apresentação de provas diferentes das já acostadas aos autos ou elementos que alterem o entendimento do Tribunal acerca da não comprovação da execução física do objeto, não há como dar provimento aos recursos em tela.
Em relação aos demais aspectos dos argumentos recursais, remeto aos fundamentos do exame técnico promovido pela unidade instrutora, por dever de síntese e objetividade processuais.
No que se refere à anotação do MPTCU de que convênios celebrados anteriormente à Portaria-MTur 153/2009 não se sujeitariam à apresentação de comprovantes de pagamento dos cachês dos artistas para demonstrar o nexo, tenho que, no caso concreto, esses demonstrativos são imprescindíveis, tendo em vista que os pagamentos à empresa contratada ocorreram cinco meses após a alegada realização do evento, a qual, diga-se de passagem, não restou provada.
Entendo que a dispensa da demonstração de pagamento aos artistas só seria cabível caso não restassem dúvidas sobre a execução do objeto, conforme entendimento recente desta Corte por meio do Acórdão 1892/2020-TCU-Plenário (relator Ministro Aroldo Cedraz) , o que não ocorreu. Do contrário, equivaleria a admitir que terceiros eventualmente se locupletassem de recursos da União em situações em que sequer restou provado o cumprimento do objeto. 
Conforme já destaquei, essa falha não implica, por si só, a imputação de débito, tendo o Tribunal a considerado, em casos dessa natureza para fins de imposição de multa ao gestor que a pratique ou no contexto da não comprovação da correta aplicação dos valores. In casu, porém, não há como afastar a condenação em débito contra a qual se insurge o recorrente, tendo em vista a não comprovação da execução do objeto nos termos prescritos no instrumento de convênio.
Declino, assim, da sugestão do MPTCU de redução da multa aplicada ao recorrente pois, ainda que houvesse alteração do fundamento da condenação, o art. 57 da Lei Orgânica desta Corte prescreve que seu valor deverá ser proporcional ao dano, e não relacionado à tipificação da irregularidade das contas. 
Afasto, ainda, a sugestão de se excluir a contratada Xoxoteando Produções Artísticas Ltda. da relação processual. Primeiramente, porque não foram apresentados elementos objetivos recursais aproveitáveis nessa linha, e em seguida porque sua responsabilização está em perfeita aderência à jurisprudência desta Corte em casos dessa natureza e ao disposto na Lei 8.443/1992, art.  16, § 2º, alínea "b", conforme destacado no voto redator do acórdão recorrido, de lavra do Ministro-Substituto Augusto Sherman Cavalcanti.
Encerrada a análise técnica pela Serur, o recorrente juntou aos autos expediente a título de "contrarrazões" à instrução da unidade instrutora (peça 89) , em que pese o direito da parte de juntar documento novo encerre-se com o término da etapa de instrução, nos termos do art. 160, § 1º, do Regimento Interno.
Saliento que documentos e informações trazidos aos autos depois de concluída a etapa de instrução podem ser recebidos como memorial, nos termos do art. 160, § 3º, do Regimento Interno, mas jamais como contra-argumentos às conclusões da unidade instrutora, sob pena de ampliar sobremaneira a dialética recursal para além da processualística prevista na Lei Orgânica e no Regimento Interno desta Corte. De qualquer forma, os novos elementos não desconstituem as conclusões que podem ser extraídas dos autos.
Sendo assim, ante a ausência de elementos capazes de alterar o juízo anteriormente formulado, não é possível reformar o julgado, como pretende o recorrente. Feitas essas considerações, entendo que o presente recurso deve ser conhecido e rejeitado, mantendo-se inalterada a deliberação ora combatida.
Ante o exposto, voto por que o Tribunal adote o Acórdão que ora submeto à deliberação deste Colegiado.
TCU, Sala das Sessões Ministro Luciano Brandão Alves de Souza, em 31 de março de 2021.
Ministro BRUNO DANTAS 
Relator